臺灣高等法院刑事判決　　　　　　　　　　　　　　九十一年度上訴字第八四八號
　　上　訴　人　　臺灣板橋地方法院檢察署檢察官
　　上　訴　人
　　即　被　告　　寅○○　男　.
　　選任辯護人　　徐光佑律師
　　上　訴　人
　　即　被　告　　乙○○　男　.
　　選任辯護人　　王東山律師
　　上　訴　人
　　即　被　告　　子○○　男　.
　　選任辯護人　　薛松雨律師
　　被　　　告　　辛○○　男　.
　　選任辯護人　　劉立生律師
右上訴人因被告貪污案件，不服臺灣板橋地方法院八十八年度訴字第二九六號，中華
民國九十年十二月二十日第一審判決（起訴案號：臺灣板橋地方法院檢察署八十七年
度偵字第六九六一號、第六九六三號、第八０七五號，移送併辦案號：臺灣板橋地方
法院檢察署八十六年度偵字第二二二一六號）提起上訴，本院判決如左：
    主  文
原判決關於寅○○、子○○部分暨乙○○收受賄賂部分均撤銷。
寅○○連續依據法令從事公務之人員，對於職務上之行為，收受賄賂，處有期徒刑捌
年，褫奪公權陸年，所得財物新臺幣捌拾壹萬仟元，應予追繳沒收，如全部或一部
無法追繳時，以其財產抵償之。
乙○○依據法令從事公務之人員，對於職務上之行為，收受賄賂，處有期徒刑年拾
月，褫奪公權貳年，所得財物新臺幣萬元，應予追繳沒收，如全部或一部無法追繳
時，以其財產抵償之。
子○○連續依據法令從事公務之人員，對於職務上之行為，收受賄賂，處有期徒刑柒
年貳月，褫奪公權伍年，所得財物新臺幣柒萬元，應予追繳沒收，如全部或一部無法
追繳時，以其財產抵償之。
其他上訴駁回。
    事  實
一、寅○○係臺北縣政府工務局都市計畫課行政組組長，負責臺北縣中永和地區指定
    建築線審核及核發業務，為依據法令從事公務之人員。竟基於概括犯意，於民國
    （下同）八十四年至八十六年間，對於職務上之行為，收受賄賂如左：
(一)八十五年十一月間，負責審核由建築師孫德燿委託佳陽測量企業有限公司（下稱
    佳陽公司）負責人丙○○（所犯故為收受明知公務員因犯對於職務上之行為收受
    賄賂罪所得之財物罪部分，經原審判處有期徒刑一年四月，褫奪公權一年，緩刑
    三年確定）所申請位於臺北縣永和市○○段四八八至五０三地號等十六筆土地之
    「８５定--永１９--二三八四號」指定建築線案件時，因該基地面臨現有道路即
    臺北縣永和市○○路三六０巷兩端與計劃道路相交處，原應依臺北縣政府工務局
    編製之臺北縣建築線指定申請案範例彙編作業規定「現有巷道截角不劃以加註」
    （依臺灣省建築管理規則第三十五條規定辦理）處理，竟利用前開因截角不劃之
    機會，向丙○○表示若不劃截角，業主須支付交際費，而因業主不同意，寅○○
    即擅將上開申請基地加入保平段四八七及五０七等二地號之土地，發出涵蓋十八
    筆土地之指定建築線，造成五０七地號土地為畸零地，形成日後申請建築執照需
    檢附該筆土地使用土地同意書之額外負擔。嗣於八十六年一、二月間，業主同陽
    建設股份有限公司經理壬○○委請丑○○建築師（涉嫌行賄部分，另經檢察官為
    不起訴處分）就臺北縣永和市○○段四八八至五０三地號、五０九至五一四地號
    、五一六至五二一地號等二十八筆土地設計規劃，及委請佳陽公司丙○○提出申
    請指定建築線（８６定--永１９--三一九號），因臺北縣政府工務局都市計畫課
    內規規定已申請指定建築線而逾期案件仍由原承辦人辦理，寅○○遂透過丙○○
    向建築師丑○○及該建築師事務所經理庚○○，表示可私下同意將前開五０七地
    號畸零地部分採劃圓弧截角方式予以剔除，惟需支付剔除土地市價一成約新臺幣
    （下同）五十萬元之賄款。經壬○○應允，先由寅○○將於八十五年十一月十五
    日核定之８５定--永１９--二三八四號指定建築線案之副本收回銷毀，並逕將該
    案留檔之正本書圖，就現有巷道未劃截角部分，塗改劃成圓弧截角，於八十六年
    二月二十一日，再由佳陽公司重為申請辦理指定建築線時，寅○○乃以同案逾期
    重辦之作業方式，於八十六年二月二十四日逕為核准「８６定--永１９--三一九
    號」。壬○○旋於八十六年二月二十七日持現金五十萬元，與丙○○相偕至臺北
    縣測量工程商業同業公會（址設臺北縣板橋市○○路○段四六巷五十二號四樓）
    ，親交予寅○○（其中五萬元由丙○○分得作為交際費之用）。
(二)八十六年六月間，利用臺北縣政府預定於八十六年八月十五日實施容積率將造成
    各建商推出建築案之建築面積減少之預期心理，以能優先核准為由，於八十六年
    六月十七日核發８６定--中０５--一二六六號指定建築線時，由業主曹新泰建材
    行實際負責人曹阿煌支付交際費一萬元，經由丙○○轉交予寅○○。嗣曹阿煌持
    前開核准之指定建築線書圖委由陳文斌建築師事務所送請臺灣省建築師公會臺北
    縣辦事處，向臺北縣政府申請建築執照，臺北縣政府工務局建管課於八十六年六
    月二十三日受理後於執行審查期間，發現該建築線指定案僅列九筆土地，漏列山
    腳小段一二０之十九及一二０之二０等二筆地號，與陳文斌建築師事務所向建管
    課申請建築執照之十一筆地號不符，致遭建管課退件。經丙○○與承辦人寅○○
    商議，寅○○明知前開申請案程序業已終結，若增加地號須重新申請辦理，為索
    取賄賂，乃透過丙○○向曹阿煌表示，可以改圖抽換方式將原先核准８６定--中
    ０５--一二六六號之九筆地號土地之指定建築線書圖，抽換成加上山腳小段一二
    ０之十九及一二０之二０地號等共計十一筆土地之指定建築線書圖，惟需支付四
    萬元之賄款。曹阿煌為趕時效，乃予同意，丙○○收回前核發之指定建築線案副
    本交由寅○○更改後，曹阿煌依約於八十六年七月二十一日簽發付款人為彰化商
    業銀行雙和分行、票號ＥＵ0000000號、金額四萬元之支票一紙，交予丙○○兌成現金，再交予寅○○收受。
(三)
(１)八十五年二月間，利用臺北縣政府預定於八十六年八月十五日實施容積率將造成
    各建商推出建築案之建築面積減少之預期心理，以能優先核准為由，於八十五年
    二月三日核發８５定--中０３--０一九一號（申請基地為臺北縣中和市○○○段
    外南勢角小段八九之一、八九之四、八十之四地號土地）指定建築線時，對於職
    務上之行為，由業主芳園建設股份有限公司委託設計之卯○○建築師簽發發票人
    為羅貴紅、付款人為合作金庫中和支庫、面額五萬六千七百五十元（含測量費三
    萬六千七百五十元及交際費二萬元）之支票一紙，交予丙○○兌成現金，將其中
    二萬元賄款交付予寅○○，寅○○則核准該案。
(２)八十五年一月間，利用臺北縣政府預定於八十六年八月十五日實施容積率將造成
    各建商推出建築案之建築面積減少之預期心理，以能優先核准為由，於八十五年
    一月二十九日核發８５定--中０５--０一六０號（申請基地為臺北縣中和市○○
    段枋寮小段一七一等十筆地號土地）指定建築線時，對於職務上之行為，由業主
    徐正樹委託設計建築師卯○○交付包括二萬元交際費及測量費共三萬二千五百元
    予丙○○，由丙○○將其中賄款二萬元轉交予寅○○收受。
(３)八十六年八月間，利用臺北縣政府預定於八十六年八月十五日實施容積率將造成
    各建商推出建築案之建築面積減少之預期心理，以能優先核准為由，於八十五年
    二月三日核發８６定--中２６--一九六六號（申請基地為臺北縣中和市○○段五
    一七部分、五二０部分地號二筆土地）指定建築線時，對於職務上之行為，由業
    主臺灣省物資局委託設計建築師卯○○交付賄款五萬元予丙○○轉交寅○○收受
    。
(四)八十六年六月間，利用臺北縣政府預定於八十六年八月十五日實施容積率將造成
    各建商推出建築案之建築面積減少之預期心理，以能優先核准為由，於八十六年
    三月十七日核發８６定--永１６--０五二七號（申請基地為臺北縣永和市○○段
    一五四二、一五四三地號二筆土地）指定建築線時，對於職務上之行為，由業主
    黃咸仁交付十萬元（連同測量費五萬元及交際費五萬元）予丙○○，經丙○○轉
    由戊○○將五萬元交予寅○○收受。
(五)
(１)八十四年五、六月間，雍基建設開發有限公司（下稱雍基建設公司、負責人徐德
    雄）與臺北縣中和市○○段枋寮小段七八之一、七九之二地號二筆屬祭祀公業土
    地之地主余光明簽立合建契約，因徐德雄有意購買緊鄰同小段之七八之五、七九
    之三、一一二之四、一一一之三地號等四筆畸零地合建，乃委請孫德燿建築師就
    前開六筆土地設計、規劃、監造，孫德燿再於同年六月間委請佳陽公司丙○○辦
    理指定建築線案。丙○○受託後發現前開六筆土地屬四十四年中和原都市計畫區
    ，因土地樁位成果不全，無法測定樁位，致無法指定建築線，經丙○○請示當時
    之都計課長楊天柱解決之道，楊天柱裁示須補建前開地號樁位，經驗收公告後，
    完成法定程序，始可核發建築線，佳陽公司遂依中和地政事務所之實地鑑界樁及
    地籍，逕為分割線作現況補建樁位，報請都計課實地驗收樁位。唯經套繪六十二
    年發布之中和都市計畫圖，發現前開土地道路街廓與實地測定之位置不符，驗收
    人員乃將驗收成果提報都計課建築線爭議研討會，經決議依六十二年發布之中和
    都市○○○○道路街廓修正樁位再報請驗收。佳陽公司依該決議實地修測樁位完
    竣後，再報請驗收，經驗收人員驗收無誤後簽報，於八十五年五月十四日以八五
    北府工都字第一五九七七一號，自八十五年五月二十日起公告三十日。嗣當時都
    計課審核指定建築線申請案之中和地區承辦人寅○○發現前開土地北側十五計畫
    道路（即中和市○○路）曾經完成樁位測定及公告之法定程序，將前開廣福路公
    告成果與八十五年五月二十日公告成果比對，發現有關廣福路樁位測定位置與中
    和市公所原公告位置不符，經簽報縣長尤清撤銷八十五年五月二十日之公告，致
    前開土地之樁位成果仍不全，無法核發建築線。丙○○乃向孫德燿建築師事務所
    職員謝雋樹表示中和地區路樁位置不明確，欲申辦建築線困難度較高，需支付五
    萬元之交際費與都計課承辦員溝通，俾得儘速核准。謝雋樹轉知孫德燿建築師再
    轉告徐德雄，經業主徐德雄應允，都計課即決定依八十一年七月六日八一北府工
    都字第一一二六五八二號函以地籍逕為分割線為依據核發建築線，寅○○並以專
    案方式簽報縣長尤清核准。丙○○以逕為分割線重新測量建築線，於八十五年六
    月五日送件，寅○○於同年七月九日以「８５定--中０５--一六０七號」核准指
    定建築線案。孫德燿乃依約先簽發以其本人為發票人、中興銀行雙和分行為付款
    人、票號ＢＴ0000000號、金額十八萬元之支票（含測量費十三萬元、交
    際費五萬元）乙紙，交由職員謝雋樹送至佳陽公司交予丙○○（嗣後由徐德雄簽
    發以雍基建設公司為發票人、帳號000000000號、付款人為臺北縣中和
    地區農會、票號ＡＸ0000000號、發票日八十五年十月三十一日、面額二
    十八萬元之支票交付孫德燿，其中十八萬元為前開測量費及交際費，另十萬元為
    支付孫德燿之其他事務代辦費），丙○○兌換成現金後，將其中三萬元作為請寅
    ○○及都計課人員餐敘花用，其餘二萬元則交付寅○○。寅○○對於職務上之行
    為，收受該二萬元賄賂。
(２)８５定--中０５--一六０七號建築線核准後，雍基建設公司即向財政部國有財產
    局辦理購買緊鄰同小段之七八之五、七九之三、一一二之四、一一一之三地號等
    四筆畸零地，而因前開七八之一、七九之二地號屬祭祀公業土地，依規定祭祀公
    業土地不得增加面積及財產，致無法購買合併，造成前開建築線指定案即將超逾
    時效。孫德燿建築師遂於八十六年一月間再委請佳陽公司重辦前開六筆土地之指
    定建築線，經寅○○於八十六年一月二十二日以「８６定--中０５--０一六九號
    」核准，丙○○乃依行規交付寅○○三千元之賄款。
(３)八十六年四月三十日，孫德燿建築師檢附「８６定--中０５--０一六九號」建築
    線指定案，向臺北縣政府工務局建管課申請前開七八之一、七九之二地號二筆土
    地之建築執照，惟因鄰近之臺北縣中和市○○段枋寮小段八０、八０之六、四七
    等地號之地主游文魁等人認為寅○○核發之建築線樁位有爭議，影響彼等權益（
    游文魁、游文枝、王寶燕等曾以寅○○接受業主賄賂，違法核發「８６定--中０
    ５--０一六九號」指定建築線案，圖利業主，造成其等土地畸零，影響權益為由
    ，提起訴願、再訴願及行政訴訟，請求撤銷本案指定建築線，於九十年三月十五
    日經最高行政法院以游文魁等所有之土地與本案指定建築線之基地，其境界線不
    致因本案指定建築線而受有影響，游文魁等主張其等所有土地因本案指定建築線
    致成畸零，並非可採，而駁回原告之訴），向縣政府陳情，要求建管課暫緩核發
    雍基建設公司就前開土地之建築執照。經建管課簽會都計課，請就建築線問題澄
    清疑問，都計課中和地區承辦人梁志銘乃簽「因本案樁位有誤，正函請中和地政
    事務所查明中」，建管課遂暫緩核發建築執照，並要求雍基建設公司儘快處理建
    築線問題。徐德雄因恐建築執照若遭取消，日後重辦建築線時容積率管制已實施
    ，無法享有容積率實施前可建之樓地板面積，遂由孫德燿與丙○○商議如何解決
    ，因依都計課規定原承辦人可續辦，且本件建築線指定案由寅○○核發，孫德燿
    乃提議可否由寅○○續辦該案，經丙○○詢問寅○○，寅○○表示不方便介入，
    孫德燿表明願支付交際費，請丙○○再與寅○○溝通，寅○○即稱倘現承辦人同
    意，且業主願意支付一、二十萬元交際費，可由其接辦。經丙○○轉告孫德燿，
    再徵詢業主徐德雄之同意，建管課於八十六年十一月二十六日及同年十二月六日
    ，再以陳情書會文都計課，經寅○○回覆建管課以：「本案涉及建築線指定乙節
    ，本課業已查明釐清並簽奉八十六年十二月五日八六北工都字第一─五四０一號
    函復在案，所陳撤銷列管核發建照，請本權責儘速核處」，建管課再據該文而核
    發建築執照。孫德燿旋於八十七年一月十四日，自其中興銀行雙和分行帳戶內提
    領現金二十萬元，遣職員謝雋樹送至佳陽公司交予丙○○（徐德雄於八十七年二
    月二十四日簽發以雍基建設公司為發票人、帳號二三九六七之八號、付款人為臺
    灣土地銀行永和分行、票號ＡＸ0000000號、發票日八十七年二月二十五
    日、面額二十萬元之支票一紙，交付孫德燿），由丙○○在佳陽公司先行交付寅
    ○○十萬元，寅○○對於職務上行為，予以收受賄賂。丙○○並詢問尚須支付若
    干交際費，寅○○稱再斟酌。丙○○旋遭法務部調查局臺北縣調查站（下稱臺北
    縣調查站）約談，致尚有十萬元未交付。
二、乙○○係臺北縣政府工務局都市計畫課技佐（任職期間自七十七年十一月至八十
    七年三月），負責審核轄內汐止等地區建築線指定等業務，為依據法令從事公務
    之人員。八十六年三月間，利用臺北縣政府預定於八十六年八月十五日實施容積
    率將造成各建商推出建築案之建築面積減少之預期心理，以能優先核准為由，於
    八十六年三月二十五日核發８６定--汐０３--０六三二號（申請基地為臺北縣汐
    止市○○段社后小段一四五之五、一四五之十一、一四五之十二、一四五之十四
    、一四五之四三、一四五之六一、一四五之六三、一四五之六九、一四五之一一
    一、一四五之一二七、一四五之一二八、一五九、一六一之二地號土地）指定建
    築線時，對於職務上行為，由業主群欣建設公司委託設計之李丙丁建築師將以華
    南商業銀行南門分行為付款人、票號為ＷＢ0000000號、面額十八萬七千
    五百元（含三件測量費用各七萬零三千五百元、三萬一千五百元、五萬二千五百
    元及賄款三萬元）之支票一紙，交予丙○○，由丙○○兌成現金後，將其中三萬
    元賄款交付予乙○○收受。
三、子○○係臺北縣政府工務局都市計畫課約僱人員（任職期間自八十二年十二月一
    日起迄八十七年三月），負責轄內板橋等地區建築線指定業務，為依據法令從事
    公務之人員。於任職期間，基於概括之犯意，對於職務上之行為，收受賄賂如下
    ：
(一)八十六年七月間，審查８６定--板０１--一六０七號（申請基地為臺北縣板橋市
    ○○○段溪頭小段二０一--一、二０一--五及二０一--七地號等三筆土地）指定
    建築線申請案時，因該基地現況有部分圍牆佔用鄰地二０五--四一地號之國有地
    ，業主丁○○為避免滋生購買前開國有地之爭議，並冀順利及時獲准，乃委由丙○○、癸○○向子○○說項。經子○○同意並核發建築線圖，丁○○乃簽發面額
    十五萬七千元（連同測量費五萬七千元及賄款十萬元）、付款人為華南商業銀行
    建成分行、票號為ＺＢ0000000號之支票一紙，交予丙○○，丙○○於兌
    成現金後，將其中五萬元交予子○○。子○○對於職務上之行為，收受賄賂。
(二)子○○利用臺北縣即將實施容積率之機會，於八十六年六月間，審核８６定--板
    ０６--一四三六號（申請基地為臺北縣板橋市○○段一九二九、一九三０地號等
    二筆土地）指定建築線案時，以能優先核准為由，透過癸○○及丙○○，向代理
    業主誠世建設股份有限公司（負責人連振毅）申請前開指定建築線之建築師錢宏
    洋索取二萬元賄款。錢宏洋於通過該指定建築線案件後，簽發面額八萬元（連同
    測量費六萬元及賄款二萬元）、付款人為臺北市○○○○路分行、票號為Ｋ00
    000000號之支票一紙予丙○○，由丙○○兌成現金後，將其中二萬元交付
    子○○。事後丙○○連同發票營業稅三千元，開立發票六萬三千元予錢宏洋。連
    振毅則簽發付款人為彰化商業銀行西松分行、票號為ＥＵ0000000號、面
    額八萬三千元之支票一紙，交付錢宏洋。
四、案經法務部調查局臺北縣調查站移送臺灣板橋地方法院檢察署檢察官偵查起訴，
    及由臺灣板橋地方法院檢察署檢察官移送併案審理。
    理  由
壹、有罪部分：
一、被告寅○○部分：訊據被告寅○○，矢口否認有何不法犯行，辯稱：(一)其辦理
    公務向均依法行政，並未收受賄賂；(二)「８５定--永１９--二三八四號」指定
    建築線案件申請書圖上所載「四八七、五０七」二地號，非其所加註；(三)證人
    癸○○、壬○○、丑○○、庚○○、曹阿煌、陳文斌、卯○○、黃咸仁、劉麗惠
    、唐金偉、徐德雄、謝雋樹，孫德燿等人之證詞，均係「據丙○○告知」，屬傳
    聞證據，且彼等均未親眼目睹丙○○交付所謂之「賄款」，彼等之證詞，自不能
    作為認定之證據；(四)共同被告丙○○就交付所謂「賄款」之時間及地點，前後
    供詞不一；(五)證人壬○○於原審調查時已當庭指認，當天收取現金五十萬元之
    人，乃係身材瘦瘦之人，並非被告寅○○；(六)同陽公司之轉帳傳票及壬○○之
    筆記本，僅能證明壬○○有將款項交予丙○○，並未足證明丙○○確將賄款交予
    被告寅○○；(七)佳陽公司之內帳係該公司內部之帳本，公司執行業務之股東為
    多報支出，以免公司獲利遭其他股東均分，可能有不實之登載，並無法證明丙○○已將金錢交予被告寅○○；(八)丙○○與丑○○、庚○○、戊○○等人之電話
    通聯記錄內容，均未指明寅○○有受賄情事，自未能明確證明寅○○有受賄情事
    ，蓋丙○○若有向業主詐騙「賄款」，則其於業主電詢時，斷無可能陳述未交付
    賄款，或主動承認並無行賄情事；(九)移送併辦部分，業經最高行政法院駁回原
    告之訴，足證其並未違法；(十)測謊結果並未可資為對其不利之認定云云。惟查
    ：
(一)右揭事實一 (一)部分：業據 (１)共同被告丙○○於臺北縣調查站調查、檢察官
    偵查中、原審及本院調查時，分別供稱：「上開申請案中永和市○○段五００地
    號與街道鄰接部分之指定建築線原先為直線，將五０七地號之畸零地包含在內。
    而該五０七地號屬於既成巷道，該既成巷道在五００地號鄰接部分有一截角，如
    以截角方式來指定建築線，剛好可以把五０七地號之畸零地剔除，並且符合規定
    。經客戶要我向縣府都計課承辦人寅○○商量，是否可以截角方式處理，鄭某即
    表示要該截角地價的一成左右，才願意辦，我即轉告客戶，並以五十萬元來算」
    （臺灣板橋地方法院檢察署八十七年度偵字第六０四七號偵查卷第十二頁）、「
    本人將這件申請案於八十六年二月二十一日送件，寅○○也快速於八十六年二月
    二十四日核准該案，業主同陽建設公司經理壬○○乃於八十六年二月二十七日親
    自持現金五十六萬元到佳陽公司，本人將其中測量費六萬元交給會計劉麗惠入帳
    ，另五十萬元現金則由壬○○自己帶著，由本人會同他到臺北縣測量工程商業同
    業公會（即板橋市○○路○段四六巷五二號四樓）本人的辦公室，當著我的面，
    壬○○就把裝有五十萬元現金的牛皮紙袋交給寅○○收執。．．．寅○○在壬○○離開後，就從牛皮紙袋內抽出四、五萬元（詳細金額我不確定）交給我說拿來
    以後大家吃飯時用」（同上偵查卷第九九頁及反面，八十七年度偵字第六九六一
    號偵查卷第六六頁至六九頁、第一０六頁至第一０七頁之供述意旨亦相同）；「
    八十六年二月二十七日下午二時左右，壬○○拿五十六萬元到板橋市○○路四號
    一樓我公司，我收下其中六萬元，再帶壬○○到板橋市○○路○段四六巷五二號
    四樓臺北縣測量工程商業同業公會，我擔任理事長的辦公室內，我簡單介紹他們
    二人鄭先生、黃經理，壬○○將錢放在桌子上就先走了，我再和寅○○聊了約十
    分鐘我就先走了，寅○○何時離開我不知道。之後在當天晚上或隔天晚上寅○○
    在我公司交給我二十萬元，其中十五萬元是還我的錢，他以前向我借十五萬元，
    另五萬元是餐費，後來和他們課裡的人吃飯用掉了，在八十七年三月二十日的調
    查站筆錄，我說寅○○當時拿二十萬給我，在時間上記憶錯誤」、「（當時確實
    ）是寅○○本人」（原審九十年三月二十二日訊問筆錄）；「同陽建設公司部分
    ：與我聯絡的是丑○○建築師，他事務所員工庚○○，我向業主轉答交際費用約
    需五十萬元，案子辦成後同陽建設公司壬○○經理有電話與我聯絡說董事長指示
    這筆費用要他親自交給承辦人，我就與他約定在我公司會合，再帶他去找寅○○
    ，那天黃經理同時一併把測量費用六萬元交給我結帳，其他的用一個牛皮紙袋裝
    著，我帶他與寅○○碰面，在測量公會理事長辦公事見面，他們二人寒喧一下，
    交了東西壬○○就離開了，過後約十幾分鐘我就離開了，當時是下午二、三時，
    後來下班或者第二天寅○○有拿二十萬元來還我，那是他欠我的錢。我在調查站
    說：壬○○把錢交給寅○○，寅○○就拿二十萬元給我，其中十五萬元是還我的
    錢，另五萬元算是餐費，後來我交保出來，慢慢去回想，應該是金額與用途是對
    的，時間應該是當天晚上或隔天，我剛才說二十萬元，是一個攏統的數字，其實
    是說十五萬元是借款，五萬元是餐費。通常都是我向業主拿錢再交給承辦人，這
    件比較特殊，是因數額較大，且業主要求自己處理。一般丑○○都會與我商量，
    依我的經驗大概要多少費用，我會提供一個數字，業主自己去斟酌處理，本件亦
    然，五十萬元應該是業主自己提出來的，我再去告訴寅○○，寅○○他也同意。
    」（本院九十一年五月二十四日訊問筆錄）。(２)證人丑○○於臺北縣調查站調
    查、檢察官偵查中證稱：其係丑○○建築師事務所負責人，八十六年初同陽公司
    委託其規劃設計臺北縣永和市○○段四八八等二八筆地號之開發案，於八十六年
    二月間同陽公司將前開地號之建築線指示圖委託佳陽公司丙○○向都計課申請，
    為該建築線指示圖都計課能迅速核准及趕在容積率實施前獲准，且該建築線指示
    圖四八八地號土地改成弧形問題（截角），丙○○於八十六年二月間以電話向其
    表示處理該案須五十萬元，其向壬○○說明，經壬○○同意支付五十萬元，嗣後
    壬○○電稱款項已備妥，其即通知丙○○等語（八十七年度偵字第六０四七號偵
    查卷第十九頁至第二三頁、第八九頁至第九十頁）。原審經質以五十萬元交際費
    係何人索取，丑○○亦證稱：「不是向我要，是卓先生有表達需要伍拾萬交際費
    的意思，詳細情形如我在調查站所言」、「卓先生說因為趕容積率，案子都塞車
    ，要快速核准須伍拾萬交際費，我轉達業主後，業主同意支付」（原審九十年三
    月二十二日訊問筆錄）。(３)證人庚○○於臺北縣調查站調查、檢察官偵查中及
    原審調查時證稱：其係丑○○建築師事務所經理，約於八十五年底、八十六年初
    ，業主同陽建設公司委任該事務所關於臺北縣永和市○○段四八八等地號建築案
    之設計，及委託佳陽公司代辦申請指定建築線之測量公司，其與佳陽公司連繫催
    件過程中，丙○○表示截角有問題及擬建築基地過大，要求業主支付五十萬元費
    用，其乃告知丑○○建築師轉達予業主，丑○○建築師告以應由業主與佳陽公司
    自行處理，該事務所不宜介入經手該筆五十萬元款項，以免發生誤會等語（同上
    偵查卷第二六頁至第三一頁、第八九頁至第九０頁）、「我跟建築師報告後，建
    築師轉達業主，業主同意支付」（原審九十年三月二十二日訊問筆錄）。(４)證
    人即業主壬○○於臺北縣調查站調查及檢察官偵查中證稱：其係同陽公司開發部
    經理，臺北縣永和市○○段四八八等地號工地之開發事宜由其負責，該工地案委
    託丑○○建築師事務所設計，申請指定建築線事宜共花費五十六萬元，其中六萬
    元為申請費，五十萬元為交際費，支付五十萬元交際費係丑○○建築師於八十六
    年二月間辦理指定建築線事宜時，告以佳陽公司之丙○○表示申請案需付五十萬
    元交際費供交際用，其乃向公司副總經理薛宗賢報告，並以公司之憑條請款，薛
    副總同意支付該筆五十萬元交際費後，其即至公司樓下之合作金庫古亭支庫提領
    五十萬元現金後，親赴臺北縣板橋市○○路佳陽公司交予丙○○」（同上偵查卷
    第三二頁至第三六頁、第六七頁至第六九頁）。原審經質以其於八十六年二月二
    十七日將五十萬元交予何人？有無其他人在場？壬○○證稱：「我拿五十六萬到
    丙○○的公司。丙○○收下其中六萬元，再帶我到一個地方的三樓或四樓，那裡
    有一個瘦瘦的人，我將五十萬放在桌子上我就走了，丙○○沒有跟我一起走」（
    原審九十年三月二十二日訊問筆錄）。(５)臺北縣調查站於八十六年二月三日破
    譯「0000000」號電話，有關庚○○（譯文均誤載為許益興）與丙○○之
    談話內容如下：
    庚○○：現在永和那裁角的怎樣。
    丙○○：裁角的我跟他講，他說一成，照土地的一成，我說這怎麼抓標準。
    庚○○：那個土地一成。
    ．．．
    庚○○：微圓的也才二坪，二坪三地也才六地，六地市價一米方二十萬，六地一
            二０萬，一成要十二萬。
    丙○○：市價多少。
    庚○○：一坪二十萬。
    丙○○：你鬼，才二十萬，你騙傻瓜，那是商業區。
    庚○○：五十萬，六坪三００萬，一成三０萬。
    丙○○：他跟我講好像不是這樣。
    庚○○：不如說個詳細。
    丙○○：叫他說個數字，我再跟你聯絡。
    庚○○：對，這很緊，這個案做不成我找你。
    ．．．
    又於八十六年二月十一日破譯「0000000」號電話，有關丑○○與丙○○
    之談話內容如下：
    丑○○：昨天講的怎樣。
    丙○○：昨天和他講的很晚，他說他的部分是五０（萬），我有評估我們的測量
            費用大概是六萬元。
    丑○○：他五０就對了。
    丙○○：對。
    ．．．
    又於八十六年二月十一日破譯「0000000」號電話，有關丑○○與丙○○
    談話內容如下：
    丑○○：你說的處理沒有關係。
    丙○○：好。
    丑○○：業主同意。．．．
    ．．．
    ．．．
    又於八十六年二月二十四日破譯「0000000」號電話，有關庚○○與丙○○談話內容如下：
    ．．．
    庚○○：你講五０（萬）的，我叫蔡的跟你講，我今天才上班．．．何時要拿去
    給他。
    丙○○：看你何時，我跟他講一聲。
    ．．．
    庚○○：你那個要何時，我跟業主講，好隨時準備。
    丙○○：看你方便，我的習慣是，我剛跟他約在一個祕密的地方簽，隨簽明天對
            副本，我的習慣對副本前要給他。
    ．．．
    ．．．
    又於八十六年二月二十七日破譯「0000000」號電話，有關庚○○與丙○○之談話內容如下：
    庚○○：那天講裁角的事情，我跟他講一聲，我確定要做了。
    丙○○：做什麼做，已經准了。
    庚○○：准了。
    丙○○：看今天副本會不會蓋回來。
    庚○○：那麼快，你慢一點再給他 ，這種錢要拿到，這樣我才能對你交代。
    丙○○：好。
    庚○○：總共五０（萬）嗎。
    丙○○：對，這二天你趕快拿過來就對了。
    同日破譯「000 0000」號電話，有關丑○○與丙○○之談話內容如下：
    ．．．
    ．．．
    丑○○：他每天來催我，拜託一下，另外你有聯絡姓黃的嗎。（譯文載為「袁」
            ，經原審法院勘驗錄音帶，應係閩南語發音「黃」）。
    丙○○：有，剛才和他聯絡，他說他要親自拿給他，他才放心，我說這樣也好。
    丑○○：這人真「豎仔」。
    丙○○：我是跟他講，普通是這樣，若不認識他不會給你拿，他怕你是阿貓、阿
            狗給他做假、錄音怎麼辦．．．我講一句坦白話，這錢我交給他，有必
            要，我留電話給你，你打電話到他家裡問，我有叫卓拿多少給你，你有
            收到嗎，這都可以查證，他說我只是想和他認識一下。
    丑○○：跟你報告，這是我新認識的，不好意思，害我也怕，叫我開收據，我說
            開收據幹什麼，他心態不知想什麼，好像我中間會揩油，不好意思。
    又於八十六年三月二日破譯「0000000」號電話，有關丑○○與丙○○之
    談話內容如下：
    丑○○：我跟你講過，他公司電話我有給你嗎。
    丙○○：沒有。
    丑○○：他說打你電話不通，我電話給你，他叫你到他那去拿，他在和平東路那
            ，找黃經理0000000、大哥大000000000，他是同陽建
            設，在和平東路一段五九號二樓，照理應該是我去拿給你，但我怕他誤
            會。
    丙○○：他是怕你中間，我說實話，這金額普通超過十塊（萬）的，我大部都叫
            業主自己去接洽，我也怕人誤會，但是我們那麼久的朋友。
    丑○○：我也是怕。
    丙○○：他公司叫什麼。
    丑○○：全陽建設，但他們自稱同陽建設。
    （以上附於八十五年度他字第一二二九號偵查卷第七五頁至第八一頁）
    由上開電話監聽譯文中，可徵丙○○與丑○○、庚○○等人居間協調，請承辦人
    寅○○採劃圓弧截角方式處理，索價五十萬元之經過，及壬○○要求親自交付款
    項等情。核與彼等於臺北縣調查站調查時及檢察官偵查中所稱交付五十萬元之經
    過，大致相符，復有壬○○五十六萬元取款憑條一紙、同陽建設公司轉帳傳票二
    紙、日記帳一紙、壬○○筆記本一紙在卷（附於八十七年度偵字第六０四七號偵
    查卷第三七頁至第四一頁）可憑。(６)經本院向臺北縣政府調取「８５定--永１
    ９--二三八四號」建築線指定申請書圖原件，其上申請基地之地號欄，有以不同
    墨色加註「及四八七、五０七部分」等字。(７)「８５定--永１９--二三八四號
    」、「８６定--永十九--三一九號」指定建築線案件確係由寅○○承辦一節，為
    被告寅○○所坦認，亦有該核定案件影本在卷（附於同上卷第二四頁、八十七年
    度偵字第六九六一號偵查卷第二三頁、第六０頁、第六一頁）可佐。雖證人壬○○於原審調查時改稱當日收取五十萬元款項者，乃一身材瘦瘦之人，並非寅○○
    。惟查，該送款行為事關壬○○是否涉嫌行賄，自難期壬○○據實以告，且既係
    壬○○主動要求親自交款，衡情豈有不確認寅○○本人無誤後，始行交款之理，
    壬○○所稱收取金錢之人並非寅○○，應係有所保留，自非可採。而丙○○與寅
    ○○業務上往來有相當時間，二人熟識，該案又係寅○○所承辦，丙○○所供當
    日收取五十萬元之人確係被告寅○○，應堪採信。
(二)右揭事實一 (二)部分：業據 (１)共同被告丙○○於臺北縣調查站調查、檢察官
    偵查中及本院調查時供稱：８６定--中０５--一二六六號指定建築線申請案，由
  其公司承作，業主係開設曹新泰建材行之曹阿煌，其均稱曹阿煌為曹新泰，因已
    近容積率實施日期，該案支付承辦人寅○○交際費一萬元，後因前開指定案僅列
    九筆土地，漏列山腳小段一二０之十九、一二０之二０等二筆地號，而曹阿煌向
    建管課申請建築執照之地號係十一筆，與於建築線指定案地號僅列有九筆地號不
    符，遭建管課退件，曹阿煌委請佳陽公司辦理增加前開二筆土地之建築線，經和
    承辦人寅○○商議後，採用抽換副本方式，將前開九筆地號之建築線副本收回更
    改後，再以同核准日期、文號，核准該建築線指定案，要求曹阿煌再多付四萬元
    交際費予寅○○。曹阿煌係簽發彰化商業銀行雙和分行帳號0000000號、
    票號ＥＵ0000000號、面額四萬元之支票支付，其將支票請會計劉麗惠兌
    成現金四萬元後，以現金交付寅○○（八十七年度偵字第六九六一號偵查卷第六
    三頁至第六六頁、八十七年度偵字第一七三六一號偵查卷第八三頁至第八四頁）
    、「曹新泰建材行：之前業主委託我辦建築線時，土地共有九筆地號，有效期間
    八個月過後，再委託我辦一次，業主要我照原來內容與筆數重新申請，申請出來
    後才發現土地有地籍分割，多出二筆地號，把原來已徵收之土地再把錢還給地主
    ，業主是與別人合建的，後來才告訴我為十一筆，但範圍是一樣的，我就與寅○○商量，他叫我把副本收回來重換，因剛核准，且面積一樣，我向業主講需要花
    四萬元，我一年辦四百多件案子，現在時間已隔很久，調查站有查到會計小姐的
    收款簿，當時我每案子結束後都會向會計劉小姐說：我會告訴她這件案子委託金
    額多少？加收交際費用多少？她本子上先寫總數，後面備註欄有用鉛筆寫阿拉伯
    數字，那數字即是交際費用，應該是那個數字比較準確，我在調查站及原審講的
    字數都是依據那本子講的。交際費通常是我先墊，不是業主先給我」（本院九十
    一年五月二十四日訊問筆錄）。(２)證人即業主曹阿煌於臺北縣調查站調查及檢
    察官偵查中證稱：其曾委請丙○○辦理８６定--中０５--一二六六號指定建築線
    案，辦理過程中又加入山腳小段一二０之十九、一二０之二０地號等二筆土地，
    丙○○仍以原先之九筆土地申辦，經核准在案。俟其申請建築執照時，遭以圖說
    不符駁回，其乃找丙○○理論，尋求補救，丙○○稱收回原先核准之副本，以改
    圖抽換方式辦理，需四萬元之費用，其以彰化商業銀行雙和分行之四萬元支票支
    付等語（八十七年度偵字第六九六四號偵查卷第一七九頁至第一八一頁、八十七
    年度偵字第一七三六一號偵查卷第四九頁反面至第五０頁）。(３)證人陳文斌於
    臺北縣調查站調查及檢察官偵查中證稱：臺北縣中和市○○段山腳小段一二０之
    二等十一筆地號土地，乃業主曹阿煌委請其建築設計及建照申請，經建管課承辦
    人通知申請建築執照之地號筆數與建築線指定案（即８６定--中０５--一二六六
    號）之地號筆數不符，漏列山腳小段一二０之十九、一二０之二０等二筆地號，
    而辦理退件，經告知曹阿煌應重新申請十一筆土地之建築線，並退回該建築線指
    定案之副本。未久，曹阿煌持都計課核准之十一筆土地之建築線指定案，核准文
    號仍係８６定--中０５--一二六六號，曹阿煌向其助理表示佳陽公司告稱文號不
    須更改，僅須增列二筆地號即可，其乃以新指定之建築線向建管課辦理申請建築
    執照等語（八十七年度偵字第六九六二號偵查卷第七七頁至第八二頁）。查上開
    證人所證述將原有文號以改圖抽換方式增列二筆土地指定建築線及交付金錢之數
    目，大致相符，復有佳陽公司日記帳二紙、支出證明單、交易明細、現金收入傳
    票各一件在卷（附於八十七年度偵字第一七三六一號偵查卷第八五頁至第八九頁
    ）可憑。(４)「８６定--中０５--一二六六號」指定建築線案件確係由寅○○所
    承辦一節，為被告寅○○所坦認，並有該核定案件影本一紙在卷（附於八十七年
    度偵字第六九六一號偵查卷第二七頁）可佐。
(三)右揭事實一 (三)( １)( ２)( ３)部分：業據 (１)共同被告丙○○於臺北縣調
    查站調查及檢察官偵查中供稱：８６定--中２６--一九六六號、８５定--中０３
    -- ０一九一號、８５定--中０５--０一六０號三件指定建築線案，均係寅○○
    承辦，８６定--中２６--一九六六號業主為物資局，該筆交際費五萬元由物資局
    直接送至佳陽公司，再由其轉交寅○○，８５定--中０３--０一九一號、８５定
    --中０５--０一六０號二件案件之交際費各二萬元，均由卯○○建築師交付其本
    人，由其轉交寅○○。致送款項之目的，為求快速通過，於交付款項時，均會向
    承辦人表示款項數目，希望協助案件儘速通過，承辦人收受後，案件大約於一週
    內可核准，一般申請案件之核准時間則須二至三週等語（八十七年度偵字第六０
    四七號偵查卷第十一頁及反面、八十七年度偵字第一七三六一號偵查卷第五一頁
    至第五二頁）。(２)證人即建築師卯○○於臺北縣調查站調查及檢察官偵查中證
    稱：８６定--中２６--一九六六號指定建築線案件，係業主臺灣省物資局職工福
    利委員會委託其設計之公寓大廈建築，其再介紹佳陽公司辦理申請指定建築線事
    宜，其曾以電話向佳陽公司之癸○○經理催辦，劉經理表示因八十六年八月十五
    日即將實施容積率，都計課案件甚多，如欲趕辦，需另付五萬元交際公關費，其
    允諾將轉達物資局，並向劉經理稱關於交際公關費之事，由該公司自行與物資局
    接洽。事後其已電告物資局職工福利委員會主任委員王火木，支付之細節則由王
    火木與佳陽公司談。另８５定--中０５--０一六０號指定建築線案，係業主徐正
    樹委託設計，其洽由佳陽公司申請指定建築線，該案佳陽公司除收取三萬二千五
    百元之測量費外，另索取二萬元之交際公關費。另８５定--中０３--０一九一號
    指定建築線案，係業主芳園建設公司委請設計，其委由佳陽公司申請指定建築線
    ，該案佳陽公司除收取三萬六千七百五十元之測量費外，另索取二萬元之交際公
    關費。後二案指定建築線案之測量費及交際公關費，均由其簽發配偶羅貴紅設於
    合作金庫中和支庫之支票予佳陽公司，測量費及交際公關費均包含於設計費中，
    由其自行吸收，並未向徐正樹及芳園建設公司收取。票號ＸＱ0000000號
    、面額八萬四千元及票號ＸＱ0000000、面額五萬六千七百五十元之支票
    二紙，即係其支付佳陽公司測量費及交際公關費之支票等語（八十七年度偵字第
    六九六四號偵查卷第一六八頁至第一七一頁、八十七年度偵字第一七三六一號偵
    查卷第五一頁）。原審經質以上開三案件係何人索賄，證人卯○○證稱：「是佳
    陽公司的癸○○經理跟我講的，我是請佳陽公司辦理指定建築線，事先他們跟我
    講好費用是多少，之後，又跟我暗示說要給交際費，我跟劉經理說由他處理就好
    了，芳園公司及徐正樹二案的測量費及交際費是我支付的，物資局的案件測量費
    及交際費全部是物資局支付的，測量費及交際費是交給佳陽公司的」（原審九十
    年四月二十三日訊問筆錄）。(３)癸○○於偵查中證稱：此三案之承辦人均係寅
    ○○，交際費均交予寅○○等語（八十七年度偵字第一七三六一號偵查卷第五一
    頁反面）。(４)證人即佳陽公司會計劉麗惠於臺北縣調查站調查中證稱：「（法
    務部調查局臺北縣調查站於佳陽公司現場搜獲之『佳陽測量企業有限公司應收帳
    款單』乙疊及『收款簿』數冊等），為佳陽公司內帳之一部，由本人親自登載製
    作，記載著佳陽歷年來所承接的客戶測量案件各項重要紀錄，如業主（客戶）名
    稱、電話、申請測量之地段、內容以及實際向客戶收款的金額、實際進入佳陽公
    司帳的金額，還有前二項金額的差額，即行賄相關公務員之金額等。因為我負責
    向客戶催收款項，而測量費用有一定行情，這些額外多收的費用，一定要把原因
    向客戶說明，客戶才會心服繳付，因此丙○○告訴我這些即是交際費、公關費，
    就是給臺北縣政府都市計劃課承辦員的金錢或利益。該數額的確定都是丙○○把
    這些『有問題』的測量案件與都計課承辦員私下接觸而談妥的，然後再轉告業主
    要增加這些費用，部分向業主的通知係我來完成。在這些應收帳款單之記載中，
    自八十三年九月迄今，其可指出二十六筆不法紀錄，如『．．．卯○○二七一０
    Ａ、二萬；卯○○二九一九Ａ、二萬；．．．孫德燿三五八０、五萬；．．．冠
    軍三八０六、二萬；黃咸仁（東安）三七三五Ａ、五萬；李丙丁三八二七、三萬
    ；．．．曹新泰三一七八、二萬；．．．錢宏洋三九四二、二萬；．．．甲○○
    三九四四、十萬；．．．李丙丁三九九六、一萬；孫德燿四０００、十萬；卯○○三六七七Ａ、五萬；寶冠建設三九二七Ａ、二萬．．．』」（八十七年度偵字
    第六九六四號偵查卷第二四頁反面至第二五頁反面）。此外，復有佳陽公司內帳
    在卷（附於八十七年度偵字第六九六四號偵查卷第二八頁至第七一頁）可憑。(
    ５)「８５定--中０３--０一九一號」、「８５定--中０５--０一六０號」及「
    ８６定--中２６--一九六六號」等案件確係寅○○承辦一節，為被告寅○○所坦
    認，並有該核定案件影本在卷（附於八十七年度偵字第六九六四號偵查卷第一四
    九頁至第一五四頁）可憑。
(四)右揭事實一 (四)部分：業據 (１)共同被告丙○○於臺北縣調查站調查、檢察官
    偵查中及本院調查時供稱：「佳陽公司承作８６定--永１６--０五二七號指定建
    築線案（申請基地為永和市○○段一五四二號、一五四三號）申請案，於八十六
    年三月七日送件，同年月十七日核准，縣府承辦人是寅○○，業主是東安建設公
    司，測量費含交際費是不含稅十萬元，其中測量費部分是五萬元，另五萬元是給
    承辦人寅○○的交際費。前開地號建築線，東安建設在八十五年十一月間曾委請
    佳陽公司辦理建築線指定，承辦人也是寅○○，在永利路和現有巷截角部分以直
    線交叉不作截角處置，核發八五定--永一六--二三六二號指定在案，到八十六年
    三月東安建設再委請佳陽公司辦理前開地號建築線過期重辦，此時東安建設發現
    原指定案未依規定以圓弧截角，致產生福和段一五三七地號畸零地問題，因此委
    請本公司和寅○○溝通，寅○○同意以圓弧截角處理，但要求五萬元之費用才處
    理該案，經業主同意，東安建設就匯款十萬元至佳陽公司，其中五萬元是給寅○○的交際費，而寅○○在８６定--永１６--０五二七號建築線指定案中將永利路
    和現有巷截角部分作圓弧截角處理。東安建設支付的五萬元交際費，係由佳陽公
    司戊○○親自交給寅○○」（八十七年度偵字第六九六四號偵查卷第一三二頁反
    面至第一三三頁反面）、「我有對寅○○表示（五萬元為交際費），我要癸○○
    去對業主說」（八十七年度偵字第一七三六一號偵查卷第四九頁，癸○○亦表示
    確有其事）、「東安建設公司部分：這案子之前寅○○有發過一次，道路交叉部
    分依建築法規定要退讓，同一塊基地之前發的是直線交叉，沒有設截角，會多出
    一塊國有道路用地，當時業主有意要申購這塊用地，但國產局不能賣給業主，然
    自行退讓要有地主同意書，後來業主授意我與寅○○聯繫，願意付五萬元之關說
    費用，建築線要我重辦一次，在道路交叉部分做截角處理，道路部分就不需要同
    意書，五萬元是我交給寅○○。（問：何以你在調查站是講：五萬元是徐小姐交
    的？）是戊○○交的無誤，戊○○一共幫我處理二件，一件即是東安建設，一件
    是鶯歌」（本院九十一年五月二十四日訊問筆錄）。(２)證人即東安建設公司前
    業務經理黃咸仁於臺北縣調查站調查、檢察官偵查中及原審調查時，分別證稱：
    「我在東安建設公司任職業務經理，負責公司有關營建之相關業務，東安建設公
    司在臺北縣永和市○○段一五四二、一五四三地號之委建房屋工程，係委由佳陽
    公司負責建築線之測量工作。佳陽公司經理癸○○曾通知我，該筆建築線測量之
    費用為十萬元，我則轉告東安建設公司負責人張蒼生及會計唐金偉。我從事這一
    行知道這一行有一些陋規，佳陽公司要求十萬元，我就轉告公司付十萬元，佳陽
    公司如何處理，我不清楚，我只要求建築線測量能通過，可以順利申請建築執照
    就好」（八十七年度偵字第六０四七號偵查卷第五八頁至第五九頁反面，八十七
    年度偵字第一七三六一號偵查卷第四八頁至第四九頁亦同旨）、「癸○○說最近
    的案子比較多，要插隊的話要多一點錢，當時大家都在講容積率的問題，愈早核
    准比較放心，至於他們錢怎麼處理我不知道。（問：佳陽公司有無明講五萬元交
    際費？）通常我都是問他費用多少，他們說十萬元，我會問這件為何這麼多，他
    們說最近案件比較多，要插隊的話要多一點錢，我們也都知道承辦單位也都需要
    打點，所以我並沒有詳細問交際費多少」（原審九十年四月二十三日訊問筆錄）
    。(３)證人即東安建設公司負責人張蒼生於臺北縣調查站調查及原審調查時分別
    證稱：「我是東安建設公司負責人，業主王清正於八十六年初將臺北縣永和市○○段一五四二、一五四三地號之土地委建，我乃找營造廠及陳益龍建築師興建、
    設計，由陳益龍建築師找測量公司測量建築線，談好價金後再通知東安建設公司
    經理黃咸仁，再由黃咸仁告知我同意後執行。當時係委由陳益龍找測量公司，但
    因申請核可時間會很慢，其請他儘快核下，並依經理黃咸仁之告知，乃支付十萬
    元之費用，由會計唐金偉於八十六年三月十八日在遠東商業銀行臺北敦南分行匯
    款十萬元至指定之臺灣中小企銀板橋分行佳陽公司00000000000帳號
    。當時係黃咸仁事先告訴我佳陽公司要求支付十萬元，其中五萬元係建築線測量
    費，五萬元則為交際費，經我同意後才由唐金偉依佳陽公司之要求將十萬元匯入
    該公司之帳戶」（八十七年度偵字第六０四七號偵查卷第六０頁至第六二頁）、
    「（問：這件交付五萬元交際費的經過？）我是依據黃咸仁經理的簽呈須交際費
    五萬元，因為我們辦理建築案件都知道這種情形，所以我就依簽呈核准。（問：
    需要交際費的案件多不多？）多多少少都有」（原審九十年四月二十三日訊問筆
    錄）。(４)證人即東安建設公司會計唐金偉於臺北縣調查站調查、檢察官偵查中
    及原審調查時，分別證稱：「我係於八十六年三月十八日將十萬元自遠東銀行敦
    南分行匯至臺灣中小企銀板橋分行佳陽公司00000000000帳號。當時
    我是依據經理黃咸仁交付給我之字條及請款單去匯款，事後再問黃咸仁如何製作
    現金支出傳票，並依其所說製作『永和永利路建築線（含稅）五００００元，另
    交際費（不開發票）五００００元，匯費三０元』之傳票乙紙，以備讓公司負責
    人及股東知道。當時我曾與佳陽公司的小姐電話聯絡有關匯款乙事，並要求對方
    開立發票以便製作傳票，對方告知我建築線費用五萬元係含稅，另外的五萬元是
    不開發票，我曾問對方是否是交際費，對方回答是」（八十七年度偵字第六０四
    七號偵查卷第六一頁至反面第六二頁）、「（問：其中含五萬元交際費？）送請
    款單之黃咸仁有提及」（八十七年度偵字第一七三六一號偵查卷第四八頁）、「
    因為這件支出費用是十萬元，收到的收據是五萬元，所以我問黃咸仁經理，支出
    傳票怎麼作，他告訴我指定建築線五萬元，另交際費五萬元」（原審九十年四月
    二十三日訊問筆錄）。(５)證人即佳陽公司專員戊○○於臺北縣調查站調查時證
    稱：「東安建設公司申請永和市○○段（地號不清楚）之指定建築線案，我奉丙○○之指示而交付一信封包裝之現金，在都計課辦公室或測量公會（詳細地點記
    不清楚）交予寅○○親自收受」（八十七年度偵字第六九六四號偵查卷第十三頁
    反面至第十四頁）。(６)證人劉麗惠於臺北縣調查站調查中證稱：「（法務部調
    查局臺北縣調查站於佳陽公司現場搜獲之『佳陽測量企業有限公司應收帳款單』
    乙疊及『收款簿』數冊等），為佳陽公司內帳之一部，由本人親自登載製作，記
    載著佳陽歷年來所承接的客戶測量案件各項重要紀錄，如業主（客戶）名稱、電
    話、申請測量之地段、內容以及實際向客戶收款的金額、實際進入佳陽公司帳的
    金額，還有前二項金額的差額，即行賄相關公務員之金額等。因為我負責向客戶
    催收款項，而測量費用有一定行情，這些額外多收的費用，一定要把原因向客戶
    說明，客戶才會心服繳付，因此丙○○告訴我這些即是交際費、公關費，就是給
    臺北縣政府都市計劃課承辦員的金錢或利益。該數額的確定都是丙○○把這些『
    有問題』的測量案件與都計課承辦員私下接觸而談妥的，然後再轉告業主要增加
    這些費用，部分向業主的通知係我來完成。在這些應收帳款單之記載中，自八十
    三年九月迄今，其可指出二十六筆不法紀錄，如『．．．黃咸仁（東安）三七三
    五Ａ、五萬；．．．』。從黃咸仁三七三五Ａ案件的記載中，可了解該案件係黃
    咸仁以0000000電話與我聯繫，係申請永和福和段一五四二、一五四三等
    二筆土地建築線之測量作業，縣府於八十六年三月十七日核准，佳陽公司於八十
    六年三月二十一日製作五份副本給黃咸仁，黃咸仁於八十六年三月十九日匯款十
    萬元給佳陽公司，僅五萬元入佳陽公司帳，其餘五萬自為交際公關費用，交予丙○○處理後續」（八十七年度偵字第六九六四號偵查卷第二四頁反面至第二六頁
    ）。此外，復有有唐金偉依據黃咸仁所述於八十六年三月十八日製作而記載有「
    永和永利路建築線（含稅）五００００元，另交際費（不開發票）五００００元
    ，匯費三０元」之現金支出傳票、記載有「臺灣中小板橋分行、0000000
    0000、佳陽測量企業有限公司、新臺幣壹拾萬元正」之便條紙、東安建設公
    司於八十六年三月十八日製作載有「工程名稱：永和永利路」「建築線十萬元」
    之工程請款單、東安建設公司於八十六年三月十八日匯款予佳陽公司十萬元之遠
    東國際商業銀行匯出匯款回條各一件（附於八十七年度偵字第六０四七號偵查卷
    第六三頁至第六六頁）及佳陽公司內帳（附於八十七年度偵字第六九六四號偵查
    卷第二八頁至第七一頁）可憑。(７)「８６定--永１６--０五二七號」指定建築
    線案件確係由寅○○承辦一節，為被告寅○○所坦認，並有該案核定案件影本一
    紙在卷（附於八十七年度偵字第六九六四號偵查卷第一四一頁至第一四二頁）可
    憑。
(五)右揭事實一 (五)( １)( ２)( ３)部分：業據 (１)共同被告丙○○於臺北縣調
    查站調查時供稱：「８５定--中０５--一六０七號（申請基地臺北縣中和市○○
    段枋寮小段七八--一、七九--二、七八--五、七九--三、一一二--四、一一一--
    三地號等六筆）指定建築線案，本公司所承作，於八十五年六月五日送件，八十
    五年七月九日核准，承辦人是寅○○。是孫德燿建築師委請本公司辦理，本件測
    量費是十三萬元，另五萬元是交際費，共十八萬元。前開地號之土地屬四十四年
    中和原都市計畫區，但該區土地樁位成果不全，無法測定樁位，建築線就無法核
    定。最後都計課決定依八十一年七月六日八一北府工都字第一一二六五八二號函
    以地籍逕為分割線為依據核發建築線，並以專案方式簽報尤清縣長核准，本公司
    於是以逕為分割線重新測量建築線，我於是送二萬元現金（交際費）給寅○○，
    感謝其在簽核前開地號建築線上的幫忙，其他三萬元則請寅○○及都計課人員吃
    飯用掉。８６定--中０５--０一六九號指定建築線案是公司承作，即前開８５定
    -- 中０５--一六０七號過期重辦建築線案，八十六年一月孫德燿建築師委請本
    公司辦理，承辦人仍是寅○○，於八十六年一月二十二日核准。此次過期重辦案
    件並無送交際費，但本公司有依行規有送茶水費（亦是交際費，由本公司自行支
    付）三千元給寅○○。臺北縣中和市○○段枋寮小段八０、八０之六、四七等地
    號之地主游文魁等人向縣府陳情前開指定建築線案，影響其等權益，要求建管課
    暫緩核發建築執照，孫德燿找我商議後，以業主願意支付一、二十萬元交際費請
    寅○○幫忙，寅○○同意續辦，又以前開二者相鄰土地樁位不符部分是私權行為
    ，仍同意前開七八之一等地號六筆土地之建築線，經簽上級批示後，函覆陳情地
    主，副本送建管課，建管課依據寅○○之覆文核發建築執照。事後孫德燿建築師
    事務所之員工小謝拿二十萬元現金至佳陽公司，我先行轉交十萬元予寅○○，並
    詢問還需支付多少交際費，寅○○說再想想，故還有十萬元尚未支付給寅○○，
    即被調查局臺北縣調查站約談到案」（八十六年度偵字第二二二一六號偵查卷第
    四宗第十四頁至第二四頁、第四六頁至第四八頁、同上偵查卷第二宗第三三頁至
    第三九頁）。(２)證人徐德雄於臺北縣調查站調查時證稱：「我是雍基建設公司
    之負責人，和臺北縣中和市○○段枋寮小段七八之一、七九之二號祭祀公業土地
    之地主余光明簽立合建契約，並欲購買同小段七八之五、七九之三、一一二之四
    、一一一之三地號等四筆畸零地合建，於八十四年五、六月間委請孫德燿建築師
  就前開六筆土地負責設計、規畫、監造及申請指定建築線，再由孫德燿委請測量
    公司代為測量及申請建築線，經過一年多，取得８５定--中０５--一六０七號指
    定建築線案，我簽發中和地區農會、票號ＡＸ0000000號、金額二十八萬
    元之支票給孫德燿，其中十八萬元是支付測量及申請建築線之費用，另十萬元係
    支付孫德燿其他事務代辦費。建築線案核准後，即由孫德燿以前開七八之一、七
    九之二地號土地向臺北縣政府工務局建管課申請建築執照，此時鄰靠之地主游文
    魁等人曾寄存證信函給本人，亦有向縣府建管課陳情區界有爭議，影響地主權益
    ，要求暫緩核發建築執照案，建管課乃暫停本案建照之套繪，並會文都計課查明
    本案建築線有無疑義，本人即請孫德燿儘速處理此事，雍基建設公司之股東也透
    過臺北縣議員向臺北縣政府工務局關心此事。孫德燿有告訴本人處理前開之事需
    二十萬元之費用，本人於是開立臺灣土地銀行永和分行、票號ＡＸ000000
    0號、金額二十萬元之支票給孫德燿處理前開之事」（同上偵查卷第二宗第六八
    頁至第七三頁）。(３)證人謝雋樹於臺北縣調查站調查時證稱：「我任職孫德燿
    建築師事務所，負責設計、工程監工等工作，並辦理與公家單位接洽證照請領等
    相關事宜。孫德燿建築師委請佳陽公司指定建築線案，由我負責接洽。在八十四
    年間起，有一申請中和市○○段枋寮小段七八之一、七九之二、七八之五、七九
    之三、一一二之四、一一一之三等六筆地號之指定建築線案件，我負責與佳陽公
    司之丙○○接洽辦理，至八十七年間方由臺北縣政府工務局都市計畫課承辦員寅
    ○○辦竣。此一案件存有寅○○收賄之情事，我印象中前後孫德燿曾二次交代我
    將錢送予丙○○去處置，第一次為五萬元（另有測量費十三萬元，共計十八萬元
    ，由我一次送達），大約是八十五年間寅○○核准該案前後。因該案經縣府公告
    樁位修正成果期間，發生陳情爭議，寅○○再申請撤銷公告，其間詳情及行賄五
    萬元之原因，我並不清楚，僅向孫德燿轉達丙○○之意思，丙○○表示中和地區
    路樁位置不明確，欲申辦指定建築線困難度較高，需花費交際費與都計課承辦員
    溝通，才容易儘速核准，所以需另支付五萬元之款項作『交際』之用等。我將丙○○之表示向孫德燿說明後，孫德燿亦同意丙○○之看法，事後並交予我十八萬
    元支票（即十三萬測量費與五萬交際費），由我攜往佳陽公司，親交丙○○去運
    用。前開指定建築線案核准後，業主徐德雄即接續向建管單位申辦建築執照，惟
    於建照審核期間，發生鄰地地主陳情有關建築線之核發有誤等爭議，縣府建管單
    位即轉會都計課澄清答覆陳情內容，致使建照之審核及核發延宕，當時孫德燿即
    要我與丙○○接洽，請其速與都計課連繫相關問題，以求儘速解決，當時寅○○
    任都計課代理課長。我也曾私下赴都計課詢問辦理此會簽案件之承辦員梁志銘，
    他表示此案建築線之核發有爭議，他也不敢逕予核章負責，也不知道應怎麼辦。
    丙○○亦赴都計課與寅○○洽談此事，寅○○即向丙○○表示該建築線係其核發
    ，發生爭議也可由其負責來解決，但需支付其二十萬元交際費作為代價。經丙○○將此內情告知，我再向孫德燿建報告，孫德燿亦同意此一處理方式，即俟寅○○將該會簽案件簽退建管單位，表示相關建築線之核發『沒有問題』後，孫德燿
    即交付我二十萬元現金，以紙袋封包，要我轉交丙○○去處理」（同上卷第二宗
    第七七頁至第八十頁）。(４)證人孫德燿於臺北縣調查站調查時證稱：「我是孫
    德燿建築師事務所負責人，中和市○○段枋寮小段七八--一、七九--二地號，是
    八十四年五、六月間雍基建設公司負責人徐德雄委託建築、設計、規畫、監造，
    由我於八十四年六月間再委請佳陽公司申請指定建築線案，丙○○給本人報價測
    量費為十三萬元，在申請建築線過程中，丙○○有告訴本人都計課承辦人寅○○
    要求五萬元賄款，經徐德雄同意，故最後徐德雄交給本人十八萬元，由本人請公
    司員工謝雋樹交給丙○○，再由丙○○將五萬元賄款交給寅○○。因前開基地屬
    於四十四年中和原都市計畫區，該區土地樁位成果不全，無法測定樁位，建築線
    無法指定，需重新依中和地政事務所實地的鑑界樁及地籍逕為分割線作為現況補
    建樁位。經丙○○補測樁位報都計課驗收，發現與都市○○○○○道路線不符，
    又曾實地修測樁位，時間拖延一年，此時都計課承辦人換成寅○○，經重新驗收
    公告，嗣又撤銷公告，致使建築線又無法核發，拖延時日，於是雍基建設公司徐
    德雄又請縣議員關心本案，而丙○○又轉達要給承辦人寅○○五萬元賄款之要求
    ，經徐德雄同意支付寅○○五萬元賄款，寅○○以專案方式簽報縣長尤清核准，
    以地籍逕為分割線為依據核發８５定--中０５--一六０七號建築線。前開建築線
    核准後，雍基建設公司徐德雄當時簽發臺北縣中和地區農會、票號ＡＸ0000
    000號、八十五年十月三十一日到期、金額二十八萬元之支票給本人，但是依
    丙○○指示在前開建築線核准時，即需支付寅○○賄款，故由本人先簽發本人中
    興銀行雙和分行、票號ＢＴ0000000號、金額十八萬元之支票（含十三萬
    元測量費及五萬元給寅○○之賄款），由本建築師事務所之員工謝雋樹將支票親
    送至佳陽公司給丙○○，再由丙○○將五萬元賄款轉交給寅○○。我於八十六年
    四月三十日向臺北縣政府工務局建管課申請建築執照，這時鄰靠之臺北縣中和市
    ○○段枋寮小段八０、八０之六、四七等地號之地主游文魁等人認為寅○○核發
    之建築線樁位有爭議，影響該地主權益，於是陳情建管課，要求暫緩核發雍基建
    設公司的建築執照，故建管課簽會都計課，請都計課就建築問題澄清疑問。當時
    承辦人梁志銘簽文因本案樁位有誤，正函請中和地政事務所查明中，因此建管課
    據以暫緩核發建築執照，要雍基建設公司儘速處理本案建築線問題。雍基建設公
    司徐德雄擔心延宕時日無法拿到建築執照，一直催請本人處理，於是我就告訴丙○○，是否可請寅○○續辦該案回覆建管課。經丙○○詢問寅○○後告訴我，寅
    ○○表示需付二十萬元，寅○○就會全權負責處理本案。經徵得徐德雄同意，告
    知丙○○徐德雄願意支付二十萬元請寅○○處理本案，就轉手由寅○○接辦。寅
    ○○以中和地政事務所所更正作廢的樁位，未影響本案的逕為分割線，以前開二
    者相鄰土地鑑界樁位不符部分是私權爭議問題，確認『８６定--中０５--０一六
    九號』建築線樁位無誤而覆文建管課，而建管課也依據寅○○之覆文同意核發本
    案建築執照。寅○○處理前開案件後，一直透過丙○○催本人支付二十萬元賄款
    ，由於徐德雄尚未將該筆二十萬元款項給本人，故本人先由中興銀行雙和分行帳
    戶內，於八十七年一月十四日提領現金二十萬元，請事務所員工謝雋樹將該筆現
    金親送至佳陽公司交給丙○○，再由丙○○轉交寅○○，而徐德雄於八十七年二
    月二十四日才將該支付寅○○二十萬元賄款的款項簽發土地銀行永和分行、票號
    ＡＸ0000000號支票給本人」（同上卷第二宗第八一頁至第九０頁）。此
    外，復有孫德燿所有票號ＢＴ0000000號、金額十八萬元之支票存根聯、
    現金簿、雍基建設公司為發票人、付款人為臺北縣中和地區農會、票號ＡＸ00
    00000號、發票日八十五年十月三十一日、面額二十八萬元之支票、雍基建
    設公司為發票人、付款人為臺灣土地銀行永和分行、票號ＡＸ0000000號
    、面額二十萬元之支票等影本各一件附卷（附於同上卷第二宗第九一頁至第九四
    頁）可稽。(５)上開「８５定--中０５--一六０七號」、「８６定--中０５--
    ０一六九號」係寅○○所承辦乙節，亦為被告寅○○所坦認，並有各該案件核定
    本影本在卷（同上偵查卷未編頁）可憑。
(六)被告寅○○於八十七年三月二十六日在臺北縣調查站實施測謊，經以控制問題法
    及混合問題法鑑定，就「丙○○未轉送其五十萬元」及「其未收到卓某轉送之金
    錢」等問題，經測試結果呈情緒波動之反應，顯示被告寅○○應係說謊，此有法
    務部調查局八十七年三月二十七日（八七）陸（三）字第八七一三０四五八號鑑
    定通知書一紙在卷（八十七年度偵字第一七三六一號偵查卷第一０八頁）可憑。
    而按測謊鑑定，係依一般人在說謊時，會產生遲緩、緊張、恐懼、不安等心理波
    動現象，乃以科學方法，由鑑定人利用測謊儀器，將受測者之上開情緒波動反應
    情形加以紀錄，用以判別受測者之供述是否真實。故測謊鑑定，倘鑑定人具備專
    業之知識技能，復事先獲得受測者之同意，所測試之問題及其方法又具專業可靠
    性時，該測謊結果，如就否認犯罪有不實之情緒波動反應，雖不能採為有罪之唯
    一證據，但非無證據能力，仍得供裁判之佐證，其證明力如何，事實審法院自得
    依職權自由判斷（最高法院八十七年度臺上字第三九二八號判決意旨參照）。被
    告寅○○徒以測謊結果並不可資為對其不利之認定為辯，顯未足採據。被告寅○○否認收取金錢，委無足採，其上開各犯行均堪予認定。
二、被告乙○○部分：訊據被告乙○○，矢口否認有收受賄賂之犯行，辯稱：(一)證
    人癸○○既未經手交付款項予被告乙○○，亦未目睹共同被告丙○○交付款項予
    乙○○之事實，僅係聽聞而來；(二)證人李丙丁所謂支付特別費三萬元，乃根據
    丙○○之要求，且三萬元之支付對象亦係根據丙○○之轉述，屬傳聞證據；(三)
    丙○○之供詞前後反覆矛盾，且與事實不符；(四)測謊報告並無法取代積極證據
    之功能云云。惟查：
(一)右揭事實二部分：業據 (１)共同被告丙○○於臺北縣調查站調查、檢察官偵查
    中及本院調查時，分別供稱：「８６定--汐０３--０六三二號（臺北縣汐止鎮○○段一四五之五等十三筆土地）指定建築線案件，業主是李丙丁建築師，由佳陽
    公司承作，於八十六年三月五日送件，同年月二十五日核准，承辦人是乙○○。
    本件測量費含交際費是十萬元，其中測量費是七萬元，加五％營業稅，是七萬三
    千五百元，另三萬元是給承辦人乙○○的交際費。李丙丁怕臺北縣容積率實施，
    希望前開之建築線申請案能快點核准，於是我和乙○○溝通後，乙○○表明要三
    萬元才會快點核准，於是我告訴李丙丁，李丙丁同意支付三萬元交際費，前開地
    號建築線之指定案乙○○也配合簽發核准。是我本人親自以現金三萬元交給乙○○的」（八十七年度偵字第六九六四號偵查卷第一三三頁反面至第一三四頁反面
    、八十七年度偵字第六０四七號偵查卷第七五頁亦同旨）、「（問：李丙丁共十
    三筆土地有三萬元賄款？）有，付予乙○○」（八十七年度偵字第一七三六一號
    偵查卷第一四二頁，證人癸○○於八十七年十二月十五日同日偵查中亦證稱前開
    指定建築線致送三萬元予乙○○）、「乙○○部分與寅○○部分所講之原則一樣
    。交錢部分也與我在調查站所言相同。．．．我是授權給我公司之小姐，我沒有
    去了解實際運作情形，時間、地點我不可能詳細記得。數字是依據會計小姐收款
    簿記載，但接洽事情的經過是我的記憶，乙○○部分確實有接洽，確實有索三萬
    元」（本院九十一年五月二十四日訊問筆錄）。(２)證人李丙丁於臺北縣調查站
    調查及原審調查時分別證稱：「本事務所確於八十六年三月間，受業主群欣建設
    公司之委託，曾透過佳陽公司向臺北縣政府申請８６定--汐０３--０六三二號指
    定建築線案件。佳陽公司係向本事務所收取十萬零三千五百元，三千五百元是七
    萬元測量費之五％稅金，三萬元屬於特別費，連同另二筆指定建築線案件費用各
    為三萬一千五百元及五萬二千五百元，於八十六年四月二十九日簽發華南商業銀
    行南門分行、帳號0000000000號、發票日八十六年四月三十日、金額
    十八萬七千五百元、票號ＷＢ0000000號之支票給佳陽公司。是本人向丙○○要求本申請案儘早作業，所以丙○○就以本人的要求條件，向本事務所加收
    三萬元的特別費」（八十七年度偵第六九六四號偵查卷第九八頁至第一０二頁）
    、「當時因為快實施容積率，要趕容積率實施前掛號，我請佳陽公司快一點，他
    說要多一點錢」（原審九十年五月七日訊問筆錄）。此外，復有佳陽公司內帳、
    便條紙附卷（附於八十七年度偵字第六九六四號偵查卷第二八頁至第七一頁）可
    憑。(３)「８６定--汐０３--０六三二號」指定建築線案件確係由乙○○承辦一
    節，為被告乙○○所坦認，並有該案核定案件影本一紙在卷（以上均附於八十七
    年度偵字第六九六四號偵查卷第一０三頁至第一一一頁）可憑。
(二)被告乙○○於八十七年三月二十六日在臺北縣調查站接受測謊時，就：「其未收
    到丙○○轉送業主之三萬元」之問題，經測謊呈情緒波動之反應，研判被告乙○○應係說謊，此有法務部調查局八十七年三月二十七日（八七）陸（三）字第八
    七一三０四五八號鑑定通知書一紙在卷（八十七年度偵字第一七三六一號偵查卷
    第一０八頁）可憑。被告乙○○否認收取金錢，顯不足採，其上開犯行亦堪予認
    定。
三、被告子○○部分：訊據被告子○○，矢口否認有上揭犯行，辯稱：事實(一)８６
    定--板０一--一六０七號申請案申請基地之建築線，早在七十七年即已核准，係
    屬逾期重辦案件，七十七年核准當時並無所謂購置國有地等問題，於審核法規完
    全相同之情形，亦無須檢附土地使用權同意書，乃業主所明知，其自無以此為由
    以索賄之可能；(二)關於十萬元之對價行為，共同被告丙○○先稱係丁○○為免
    購買國有地之困擾，嗣稱為趕容積率，證人癸○○則指稱涉及畸零地問題，甲○○謂係占用道路問題有法規爭議，地主丁○○則稱本件既無占用國有地，亦未涉
    及畸零地，係為趕工而支付，四人所述顯然不符，原審未查，逕認係業主丁○○
    為避免涉及購置國有地之爭議並冀順利及時獲准，而交付賄款，顯有違誤，況二
    ０五之四一地號土地並非建築基地，無畸零地之問題；(三)事實三(二)８６定--
    板０六--一四三六號申請案亦屬逾期重辦案件，係前八十五年五月間８５定--板
    ０六--八九四號申請案核准在案，因逾八個月有效期限而以其中二筆基地申請重
    辦，其依慣例須核發、核准，於法並無不合，丙○○以優先辦理核准為由，向建
    築師索取額外之費用，惟其並未優先辦理；(四)佳陽公司於提出申請前即與業主
    談妥條件，與其無涉；(五)測謊鑑定不得作為其犯罪之證據；(六)本件純係丙○○詐欺客戶，其並無貪污犯行云云。惟查：
(一)右揭事實三 (一)部分：業據 (１)共同被告丙○○調查局調查、檢察官偵查中、
    原審及本院調查時供稱：「８６定--板０１--一六０七號指定建築線案件（申請
    基地為板橋市○○○段溪頭小段二０一--一、二０一--五及二０一--七地號三筆
    土地），乃甲○○建築師受地主丁○○之委託，請本公司申請建築線，當時甲○○請其公司申請二件，測量費含營業稅各為六萬三千元，本公司在現況測量後發
    現前開地號建築線申請有畸零地爭議問題，需承辦人子○○幫忙，因前開基地現
    況部分有圍牆占用二０五之四一地號之國有地，會涉及爭議問題，而地主丁○○
    怕有購買國有地之困擾，因此請我幫忙向承辦人溝通，我和子○○商談結果，擬
    拆除占用之圍牆，再鋪設柏油路，即可視為現有路，再以套圖方式套掉該筆二０
    五之四一國有地，即不會有畸零地之爭議，但需支付十萬元交際費，但前開基地
    有現住戶和丁○○有租約，仍未期滿，現住戶拒絕拆除圍牆，不得已，我為了避
    免涉及偽造文書，依現況測繪圖面，未將二０五之四一地號國有地套掉申請建築
    線。丁○○將測量費及交際費（十萬元）簽發支票親自送來公司，我將該支票交
    給劉麗惠入帳，並立即向劉麗惠領了十萬元現金，然後約子○○吃飯（詳細地點
    記不得了），我向子○○表示上述建築線申請案，並未依約將二０五之四一地號
    國有地套圖套掉，這交際費該如何算，子○○說你看著辦，我於是向子○○表示
    支付其交際費五萬元，另五萬元我就私下拿來請客吃飯，子○○也當場收取我支
    付的交際費五萬元」（八十七年度偵字第六九六四號偵查卷第一三四頁反面至第
    一三六頁）、「前開案件係地主透過甲○○建築師請我辦理指定建築線，後來我
    到現場測量，發現有臨時建物圍牆占用國有地，傳真測量圖給吳建築師說明占用
    鄰地的情形，甲○○則聯絡丁○○，丁○○說要協調住戶拆除圍牆，後來說租約
    未到期，住戶不肯拆，因此他到我公司洽談，因為一方面要趕容積率，一方面要
    解決土地的問題，丁○○提出以十萬元要我解決問題」（原審九十年六月四日訊
    問筆錄）、「十萬元是業主丁○○提出來的，因當時報紙已經刊登容積率實施的
    問題，業主要快，我說這個問題沒解決怎麼快，因此才同意送十萬元」（原審九
    十年五月二十一日訊問筆錄）、「子○○部分與寅○○部分所講之原則一樣。交
    錢部分也與我在調查站所言相同。．．．我向業主反應的土地是國有的土地，有
    絕大部分是在計劃道路上，一部分在住宅區，沒有分割開，我依實測現況，比套
    地籍圖，發現基地裏的圍牆，有一部分占用到國有土地，我是先向業主反應這個
    問題，地主說該土地是租給別人，租約未到期無法拆，所以就授意我願意提供十
    萬元去處理這些事情，因同時有二個案子，核發這個案子已經是七月份，業主很
    急，本來我是說每件六萬共十二萬元幫他處理，後來業主同意全部再加十萬元。
    我不記得癸○○有說二萬元是他交付的，這段期間交際費用都是我在處理的，我
    沒有授權其他同事處理。我不可能每件都記得很清楚，數字是依據會計之收款簿
    ，業主並未指定用途，只要我達到要求即可」（本院九十一年五月二十四日訊問
    筆錄）。(２)證人癸○○於臺北縣調查站調查及檢察官偵查中證稱：「８６定--
    板０１--一六０七號建築線申請案係佳陽公司承作，於八十六年七月七日送件，
    同年月十二日核准，承辦人是子○○。甲○○建築師受地主丁○○委託向本公司
    辦理的，當時甲○○建築師委請本公司申請二件建築線指定案，測量費一件我報
    價七萬三千五百元，另一件測量費我報價六萬三千元，後來甲○○嫌測量費太貴
    ，乃減為各六萬三千元。甲○○在八十六年六月三十日先行支付二件建築線申請
    案一半之費用六萬三千元，丙○○指示我另一半二件建築線之申請費用六萬三千
    元及其它款十萬元需在收到款項後才交給業主副本。我將資料交給劉麗惠製作帳
    證，即上載『未收款測量費六萬三千元，其它十萬元，合計十六萬三千元，收悉
 款項後交給副本』。地主丁○○在二件建築線副本下來後，至本公司交付尾款，
    所謂其它十萬元，是指板橋市○○○段溪頭小段二０一之一等地號三筆土地建築
    線申請案，因有涉及畸零地問題，丙○○和子○○商談結果，現場將圍牆打掉，
    鋪上柏油路，現場即視為道路，在申請時將二０五之四一地號套圖套掉，即沒有
    畸零地問題，但要求十萬元賄款才願意配合核准該案，丙○○將商談結果告訴我
    ，我通知甲○○，甲○○再轉告丁○○，丁○○同意上述作法及支付賄款十萬元
    ，後因現住戶拒絕拆除圍牆及鋪設柏油，要求仍依現況核發建築線，子○○仍要
    求十萬元賄款，業主丁○○還是支付了該筆十萬元賄款。由於甲○○於八十六年
    六月三十日已先支付二件一半的測量費用六萬三千元，尚餘六萬三千元測量費尾
    款，因丁○○要求暫時不需佳陽公司開立發票，所以需扣除五％營業稅，二件共
    六千元，尾款即為五萬七千元，加上子○○賄款十萬元，丁○○乃簽發華南商業
    銀行建成分行、票號ＺＢ0000000號、金額十五萬七千元之支票，於八十
    六年七月十六日親至佳陽公司交付丙○○，丙○○交給劉麗惠入帳後，立即再向
    劉麗惠支領十萬元現金交給蔡淇滄」（八十七年度偵字第六九六四號偵查卷第一
    一五頁至第一二０頁）、「丁○○在八十六年七月十六日到公司簽發一張十五萬
    七千元支票，內含十萬元交際費」（八十七年度偵字第六九六四號偵查卷第一九
    三頁反面至第一九四頁）。(３)證人甲○○於臺北縣調查站調查、偵查中及原審
    調查時分別證稱：「我曾受業主丁○○之委託，透過佳陽公司向臺北縣政府工務
    局申請指定板橋市○○○段溪頭小段二０一之一、二０一之五及二０一之七等地
    號及同小段第一九九地號二建築線申請案，測量費各六萬三千元，我於八十六年
    六月三十日先代業主丁○○支付六萬三千元（事後由丁○○則返還該筆款項予本
    人），嗣後因我未繼續受丁○○委託代理設計、請照等業務，所以其尾款係如何
    給付，我不清楚。佳陽公司劉經理（指癸○○）曾向我表示承辦人索取前述板橋
    市○○○段溪頭小段二０一之一、二０一之五及二０一之七等地號指定建築線案
    之賄款十萬元，因該基地緊鄰之二０五之四一地號有圍牆，圍牆外為既成巷道，
    圍牆內有約一公尺左右之空地與二０一之一地號連接，該空地屬畸零地，因畸零
    地需取得地主同意書，才能申請建築線，為避免麻煩，劉經理建議並與我討論後
    ，決定圍牆打掉，將柏油鋪至二０五之四一地號與二０一之一地號之地界處，於
    套繪時將畸零地套繪掉，經我轉知業主同意後，由丙○○負責與承辦人協調，後
    由劉經理與我聯絡表示該承辦人索賄十萬元才同意上述方式辦理，經我徵求業主
    丁○○同意後，轉知劉經理，嗣後因該地住戶不同意而無法依上述協議進行，而
    佳陽公司亦不願意擔負偽造文書之責任，故依實測繪當地現場圖及建築線圖。嗣
    後因丁○○未繼續委請本人設計及申請指定建築線等，所以我不知道丁○○有無
    給付該筆款項。前開指定建築線案，業主為趕在容積率實施前請得建築線圖，所
    以雖然我個人對前述二０五之四一地號之空地是否屬畸零地，在法規認定上仍有
    疑義，還是轉知業主同意以上述行賄方式處理本申請案」（八十七年度偵字第六
    九六四號偵查卷第一一二頁至第一一四頁）、「（問：有無交付交際費十萬元？
    ）有，因該案有認定上之問題，涉及占用道路問題，怕會影響核發建照時間，因
    法規有爭議，我與業主丁○○溝通，十萬元由業主丁○○交予癸○○」（八十七
    年度偵字第六九六四號偵查卷第一九四頁）、「是否為畸零地法規上有疑義，臺
    北縣對既成巷道的法規爭議較多，測量公司提供一些法規給我參考，將畸零地套
    繪掉，說這樣做比較單純，主要也是要趕容積率」（原審九十年五月二十一日訊
    問筆錄）。(４)證人丁○○於臺北縣調查站調查時證稱：「我係透過甲○○建築
    師委請佳陽公司辦理板橋市○○○段溪頭小段二０一之一、二０一之五及二０一
    之七等地號及同小段一九九地號之指定建築線案，每案測量費各為六萬三千元，
    據甲○○告訴我恰巧即將實施容積率限制，佳陽公司之申請案件非常多，為趕在
    容積率實施前完成申請案，需另行給付十萬元之趕工費。我係分二次付款，先付
    六萬五千元（應係六萬三千元之筆誤），嗣後再以華南商業銀行建成分行一二五
    ００之九甲存帳號之支票給付十五萬七千元」（八十七年度偵字第六九六四號偵
    查卷第一七八頁及反面）。雖丁○○所證述致送金錢之原因，與丙○○、癸○○
    、甲○○等人所陳述之原因未臻一致，惟本件指定建築線案因涉及畸零地認定問
    題及為趕在實施容積率管制前，而由丁○○提議以十萬元解決之情，業據丙○○
    、癸○○、甲○○等人證述綦詳，既涉及是否不法，致丁○○語多保留，自應以
    丙○○、癸○○及甲○○等三人所陳述之原因為可採。此外，復有佳陽公司帳冊
    及審查表影本一紙在卷可稽。(５)「８６定--板０１--一六０七號」指定建築線
    案件確係由子○○承辦一節，為被告子○○所坦認，並有該核定案件影本一紙在
    卷（均附於八十七年度偵字第六九六四號偵查卷第一二一頁至第一三０頁）可佐
    。
(二)右揭事實三 (二)部分：業據 (１)共同被告丙○○於臺北縣調查站調查及檢察官
    偵查中供稱：「８６定--板０６--一四三六號（即板橋市○○段一九二九、一九
    三０地號）指定建築線案，乃錢宏洋建築師受誠世建設公司委託向本公司辦理，
    於八十六年六月二十四日送件，同年月二十七日核准，承辦人是子○○。本件申
    請案測量費是六萬元，因業主要求儘快取得核准，故經業主同意多收二萬元作為
    送給臺北縣政府承辦人子○○的交際費。款項是我經手的，我可以確定有把這萬
    元支付出去」（八十七年度偵字第六０四七號偵查卷第一０二頁及反面）。(２)
    證人癸○○於偵查中經檢察官質以本件是否因趕時間而送二萬元之交際費時，亦
    證稱確有其事（八十七年度偵字第一七三六一號偵查卷第五六頁）。(３)證人錢
    宏洋於臺北縣調查站調查及檢察官偵查中證稱：「板橋市○○段一九二九、一九
    三０地號之土地，乃誠世建設公司委請我做建築設計、規劃、監造，由我委請佳
    陽公司辦理指定建築線案，該案有支付二萬元交際費予佳陽公司，由佳陽公司轉
    交都計課承辦人員。誠世建設公司負責人連振毅於八十六年六月間和前述地號地
    主洽談合建事宜，地主方面曾辦理過建築線，經癸○○周案查過後，表示該建築
    線案已過期，需要重新辦理建築線之申請，由於當時臺北縣已快實施容積率，連
    振毅認為如在容積率實施前拿到建築線圖，建築面積才能和投資計劃吻合，才願
    和地主簽約，如實施容積率後才申請到建築線，建築面積會減少，不符合投資效
    益，就不願和地主簽約，我詢問癸○○在容積率實施前可否拿到建築線，癸○○
    和都計課承辦人溝通後，告訴我說承辦人同意，但要求二萬元交際費，才會把該
    申請案挪到前面優先辦理，會在時間內申請到建築線，經我向連振毅請示需支付
    二萬元交際費給都計課承辦人，才會在容積率實施前拿到，連振毅同意支付二萬
    元交際費，於是我就委請佳陽公司癸○○辦理前述地號建築線之申請。前述地號
    之建築線於八十六年六月底申請下來，連振毅要我先代墊都計課承辦人員要的二
    萬元交際費，於是我在八十六年七月間簽發臺北市○○○○路分行、票號Ｋ00
    000000號、金額八萬元之支票寄給佳陽公司，其中六萬元是佳陽公司測量
    及申請建築線費，另二萬元是給佳陽公司癸○○代轉都計課承辦人員。連振毅在
    八十六年十二月間向我要申請建築線費用之發票才付款，於是我建築師事務所的
    會計才向佳陽公司索討發票，佳陽公司表示二萬元是支付都計課承辦人的交際費
    ，不開立發票，申請建築線費用六萬元，開立發票需加五％之營業稅三千元，於
    是我就匯款三千元給佳陽公司，佳陽公司則開立申請建築線六萬三千元的發票給
    我，我再拿該發票向誠世建設公司請款，誠世建設公司則簽發彰化商業銀行西松
    分行、票號ＥＵ0000000號、金額八萬三千元的支票給我」（八十七年度
    偵字第六０四七號偵查卷第一三二頁至第一三四頁）、「（問：有付交際費？）
    整筆付八萬多元。（問：其中含二萬元交際費？是」（八十七年度偵字第一七三
    六一號偵查卷第五五頁及反面）。核彼三人證述之情節大致相符，此外，復有支
    票存根聯一紙在卷可憑。(４)８６定--板０６--一四三六號指定建築線案件，確
    係由子○○承辦一節，亦為被告子○○所坦認，並有該核定案件影本在卷（附於
    八十七年度偵字第六０四七號偵查卷第一三六頁至第一三八頁）可佐。
(三)被告子○○於八十七年三月二十六日在臺北縣調查站接受測謊時，就：其未收到
    丙○○轉送業主之金錢之問題，經測謊結果呈情緒波動之反應，應係說謊，此有
    法務部調查局八十七年三月二十七日（八七）陸（三）字第八七一三０四五八號
    鑑定通知書一紙在卷（八十七年度偵字第一七三六一號偵查卷第一０八頁）可憑
    。另該局測謊作業規定須經二次測試始作結果研判，用以區別受測者情境緊張或
    說謊，未有第一次通過測試情事，被告子○○整體測試過程注意力欠佳，較不配
    合測試等情，亦經法務部調查局臺北縣調查站九十一年一月四日調科參字第九０
    ０八二七三九號及九十一年五月八日板字第０九一四四四０七四八０號函敘在卷
    。被告子○○否認收取金錢，及其第一次已通過測謊云云，顯不足採。其上開犯
    行，均堪予認定。
四、共同被告丙○○明知被告寅○○、子○○二人因犯職務上之行為收受賄賂所得之
    財物，仍故為收受，所犯係貪污治罪條例第十五條之罪，該條之法定本刑為「一
    年以上七年以下有期徒刑，得併科新臺幣三萬元以下罰金」，較刑法第三百三十
    九條第一項詐欺取財罪之法定本刑為「五年以下有期徒刑、拘役或科或併科一千
    元以下罰金」為重，衡情丙○○應無向業主詐稱向官員行賄，於取得業主所交付
    之款項後，未向承辦公務員行賄，猶堅指已交付賄款之理。被告等所辯乃丙○○
    擅自向業主訛稱須行賄承辦人一節，尤非可採。
五、核被告寅○○、乙○○及子○○三人所為，均係犯貪污治罪條例第五條第一項第
    三款之對於職務上行為收受賄賂罪。被告寅○○先後多次犯行及被告子○○先後
    二次犯行，時間緊接，所犯罪名與構成要件均屬相同，顯各係基於概括之犯意而
    為，均應依刑法第五十六條連續犯之規定各以一罪論，並分別加重其刑。被告乙○○之犯罪情節輕微，所得財物在五萬元以下，依貪污治罪條例第十二條第一項
    之規定，減輕其刑。
六、原審對被告寅○○、乙○○、子○○等予以論罪、科刑，固非無見；惟查，原判
    決認被告寅○○、乙○○、子○○三人另涉有收受茶水費之犯行（詳如後述），
    尚有違誤。被告三人提起上訴否認犯罪，雖無足取，然原判決既有如上之可議，
    即屬無可維持，應由本院將原判決關於寅○○、子○○部分暨乙○○收受賄賂部
    分均撤銷改判。爰審酌被告寅○○、乙○○、子○○三人任職公務員，竟知法犯
    法收受賄款，有害公務員應奉公守法廉潔自持之操守，及其等之品行、犯罪動機
    、目的、手段、犯罪所得及犯罪後之態度等一切情狀，分別量處如主文第二項、
    第三項、第四項所示之刑，併依序宣告褫奪公權六年、二年、五年。
七、被告寅○○、乙○○、子○○三人所得依序如主文第二項、第三項、第四項所示
    之財物，應予追繳沒收，如全部或一部無法追繳時，應以其財產抵償之。
八、被告寅○○如事實一 (五)( １)( ２)( ３)部分，雖未據檢察官提起公訴，惟該
    部分之事實與本件論罪、科刑部分之時間緊接，所犯罪名與構成要件均屬相同，
    具有連續犯之裁判上一罪關係，為起訴效力所及，本院自得併予審理。
貳、無罪部分：
一、公訴意旨另以：
(一)佳陽公司負責人丙○○為公司業務之需要及便利，且為與臺北縣政府工務局都市
    計畫課指定建築線各承辦人建立良好關係及避免遭刁難，遂以茶水費名義，指示
    該公司職員戊○○，依案件數於測量時致送各承辦人：(１)經核算被告寅○○自
    八十六年一月至八十七年三月間，共承辦由該公司申請之指定建築線四十案，於
    八十六年八月十五日實施容積率前計三十五案，新辦案件六件，每件收取茶水費
    五千元，逾期重辦案件二十九件，每件收取三千元（８６定--莊２１--一七一三
    號、８６定--中２６--一二六一號、８６定--永０９--一二六０號、８６定--
    莊５１--一二二四號、８６定--永２１--一三五三號、８６定--永３１--一二七
    一號、８６定--莊３４--一二七四號、８６定--永３５--一二七０號、８６定--
    永２９--一六四七、８６定--莊３６--一六七九號、８６定--中０５--七四二號
    、８６定--永３５--九九二號、８６定--莊１９--一一０一號、８６定--莊３１
    --九九七號、８６定--永２９--一九四七號、８６定--莊２２--一九八０號、８
    ６定--莊４０--一七五六號、８６定--永２７--三四六號、８６定--中０３--七
    四三號、８６定--中１３--四五一號、８６定--永１７--一七０號、８６定--莊
    ５７--一四六號、８６定--中０７--五三二號、８６定--板３４--四九九號、８
    ６定--永２７--五二八號、８６定--永２７--二六六號、８６定--永２７--二六
    八號、８６定--莊５３--四五二號、８６定--中０６--七九三號、８６定--永１
    １--０五二九號、８６定--永２７--四０六號、８６定--中０５--七六三號、８
    ６定--中０４--五三一號、８６定--莊５９--八０五號、８６定--永２５--九四
    八號、８６定--莊４１--六八五號。），八十六年八月十五日以後計五案，每案
    均收三千元（８７定--土０６--０六二號、８６定--永１７--二一三０號、８６
    定--淡２８--二一八八號、８６定--淡３２--二二一八號、８６定--土０１--０
    四七號、８７定--土０３--０六二號），共計收取茶水費十三萬二千元。(２)被
    告乙○○於八十六年間，承辦由佳陽公司申請之指定建築線八案，於八十六年八
    月十五日實施容積率前計五案（８６定--汐０３--一九二０號、８６定--汐１６
    --０３０６號、８６定--汐０７--七０一號、８６定--汐０３--六三五號、８６
    定--汐１６--一二五五號（起訴書記載為８６定--汐０３--一二五五號），新辦
    案件一件，每件收取茶水費五千元，逾期重辦案件四件，每件收取三千元，八十
    六年八月十五日以後計三案（８６定--汐０３--二一五七號、８６定--汐０３--
    二二三六號、８６定--汐０３--二一五六號），每案均收取茶水費三千元，共計
    收取茶水費二萬六千元。(３)經核算自八十六年初至八十七年一月間，子○○承
    辦由佳陽公司申請之指定建築線十八案，於八十六年八月十五日實施容積率前計
    十三案（８６定--板１５--０二九二號、８６定--板２４--五三九號、８６定--
    板１５--九八六號、８６定--板０１--六五五號、８６定--板１４--八六九號、
    ８６定--板２３--九八五號、８６定--板０６--一三００號、８６定--板０９--
    一三七五號、８６定--板０１--一六四五號、８６定--板０１--一七三一號、８
    ６定--板０４--一八三五號、８６定--板０１--一九二七號、８６定--板１０--
    四一七號），新辦案件一件，每件收取茶水費五千元，逾期重辦案件十二件，每
    件收取三千元，八十六年八月十五日以後計五案（８６定--蘆１２--二二一０號
    、８６定--蘆１９--二二三四號、８７定--莊４８--０三八號、８６定--股０６
    --二二六九號、８７定--莊４６--００一六號【起訴書記載為８６定--股０６--
    二二六九號】），每案均收取茶水費三千元，共計收取茶水費五萬六千元。因認
    被告寅○○、乙○○、子○○三人另均涉有貪污治罪條例第五條第一項第三款之
    對於職務上行為收受賄賂罪嫌。
(二)乙○○於八十五年三、四月間，審查「８５定--汐０５--０九八七號」（申請基
    地為臺北縣汐止市○○○段番子寮小段一三九之二、一三九之十四、一三九之四
    六、一三八之六、一三八）指定建築線申請案時，明知該基地曾於八十三年九月
    間，以８３定--汐０５--一六七四號（申請基地為臺北縣汐止市○○○段番子寮
    小段一三九之二、一三九之十四、一三八之四、一三九之二十、一三九之二九、
    一三九之七、一三九之六、一四二之六、一四二之一、一四二之二、一四二之三
    、一四二之四、一四二之十七、一四二之十二、一四二之九、一四二之八、一四
    二之二五等十七筆土地）申請指定建築線，且明知該申請案基地中之臺北縣汐止
    市○○○段番子寮小段一三九之二及一三九之一四地號土地東側與公共設施兒童
    遊戲場預定地間之區界線，由前臺北縣都市計劃課課長陳冠甫比對套繪都市計畫
    圖後，發現樁位圖、地籍圖與都市計畫圖有所出入，乃依臺北縣建築線指定申請
    案範例彙編之作業規定，應以都市計畫圖為準，該區界線應向西偏移約五、六公
    尺寬，並責成申請人佳陽測量公司增列應向西退縮之區界線後，於八十三年九月
    八日核發該指定建築線時，已加註「一０五至八六號區界椿號與都市計劃圖不符
    ，及椿位成果與８１定--汐０５--三七九號均不同，何者正確，請再查對等字樣
    」。申請業主宏盛建設股份有限公司（下稱宏盛公司）之建築基地須退縮建築，
    將損失建築可用面積約一百六十坪，乙○○於審核由洪朝英建築師（涉嫌行賄部
    分，另經檢察官處分不起訴）申請「８５定--汐０５--０九八七號」指定建築線
    案件時，竟故意未調閱「８３定--汐０５--一六七四號」申請案件，基於圖利之
    意思，以同案逾期重辦之作業方式，於八十五年六月四日逕為核准「８５定--汐
    ０５--０九八七號」指定建築線案件，未依實際情況將前開之一三九之二及一三
    九之一四地號土地與兒童遊戲場間之區界線西移與都市計畫圖比套相同之位置，
    亦未附加任何意見，即予核准，圖利宏盛公司四千八百萬元（以市價每坪三十萬
    元計算）。因認被告乙○○另涉有貪污治罪條例第六條第一項第四款之對於主管
    或監督之事務直接圖利罪嫌。
(三)辛○○係臺北縣政府工務局都市計畫課約僱人員（任職期間七十九年至八十四年
    及八十六年七月迄今），負責八里等地區轄內指定建築線業務，為依據法令從事
    公務之人員，於八十六年八月間，利用臺北縣即將實施容積率管制之機會，於審
    核８６定--000--0000號（申請基地為臺北縣八里鄉○○里○○○○○段
    二九九、二九九之一、二九九之四等地號三筆）指定建築線案時，以能及時在當
    年八月十五日實施容積率前核准為條件，透過癸○○，向代理該案業主申請前開
    指定建築線之上典建築師事務所己○，向業主寶冠建設公司總經理陳傳生索取賄
    款二萬元。嗣指定建築線案件通過後，寶冠建設公司即分別簽發付款人均為臺灣
    土地銀行信義分行、票號分別為ＣＴ0000000號及ＣＴ0000000號
    、面額分別為五萬二千五百元及二萬元之測量費及賄款支票二紙，經丙○○兌成
    現金後，將其中二萬元賄款交予辛○○收受。因認被告辛○○涉有貪污治罪條例
    第五條第一項第三款之對於職務上行為收受賄賂罪嫌。
二、按犯罪事實應依證據認定之，無證據不得推定其犯罪事實；不能證明被告犯罪者
    ，應諭知無罪之判決，刑事訴訟法第一百五十四條及第三百零一條第一項前段，
    分別定有明文。又認定不利於被告之事實，須依積極證據，苟積極證據不足為不
    利於被告事實之認定時，即應為有利於被告之認定，更不必有何有利之證據。至
    共同被告所為不利於己之陳述，固得採為其他共同被告犯罪之證據，惟此項不利
    之陳述，須無瑕疵可指，而就其他方面調查，又與事實相符，始得採為其他共同
    被告犯罪事實之認定，最高法院著有三十年上字第八一六號及八十六年台上字第
    四一九號判例可資參照。
三、本件公訴人認被告寅○○、乙○○、子○○等三人涉有收受茶水費之犯行，無非
    係以證人丙○○、癸○○及戊○○等人之證述為其論據。惟經訊據被告寅○○、
    乙○○、子○○三人，則均堅決否認有公訴人所指之犯行，辯稱：上開證人之證
    言均屬傳聞證據，未足資為認定彼等有罪之依據，且彼等於承辦佳陽公司申請案
    件之過程，速度並未較其他公司申請者為快等語。
四、經查：
(一)
(１)按刑法上之收受賄賂罪，以他人有行求賄賂之事實為前提，若他人所交付之物並
    非基於行賄意思，則其物即非賄賂，自無收受賄賂之可言。故賄賂之不法報酬必
    須與公務員之職務行為或違背職務行為具有一定之對價關係，苟非關於職務行為
    或違背職務行為之報酬，即不得謂為賄賂（最高法院七十年台上字第一一八六號
    判例意旨參照）。
(２)證人丙○○、癸○○等人並未親眼目睹被告被告寅○○、乙○○、子○○三人有
    收受茶水費之賄款，彼等於調查時之證述，僅憑證人戊○○所告知之傳聞證據，
    已難據為不利被告之證據；參以丙○○於本院調查時復證稱：「茶水費部分，我
    們小姐有時也會請他們承辦人員吃飯，我是授權我們公司小姐，我沒有實際去了
    解實際運作情形。．．．交付茶水費部分除了戊○○之說法及收款簿之記載外，
    並無其他證據可資證明」等語（本院九十一年五月二十四日訊問筆錄），益徵被
    告等之所辯非虛。
(３)八十五及八十六年度被告等審理暨核准佳陽公司申請建築線案件中，由被告寅○○負責承辦之案件，自受理至核准之天數，八十五年度平均為十四．六四日，八
    十六年度平均為十．０八日。經與該二年度中其他都計課各主要承辦人所承辦建
    築線業務之測量公司之案件比較，被告寅○○承辦之佳陽公司案件，並無日數明
    顯減少而有快速通過之情形；另被告乙○○承辦佳陽公司申請案件，核准平均天
    數與「里光」、「國興」、「泰平」、「緯達」等各家主要承辦公司比較，速度
    僅較「緯達」稍快，排名為第四位，亦無較其他承辦公司快速之情形。被告寅○○、乙○○辯稱所承辦佳陽公司申請案件之速度並無異常，亦堪採信。
(４)證人戊○○於臺北縣調查站調查中雖證稱：「．．．一般而言，我都是利用臺北
    縣政府通知本公司會勘的信封內裝千元現鈔，於臺北縣政府都計課辨公室，或利
    用請該課人員吃飯之機會，交給個個案件之承辦人員」（八十七年三月十七日調
    查筆錄），然「案發當時都計課辦公室之擺設與庭提之照片相同，辦公桌是排一
    整排」等語，業據丙○○陳明（本院九十一年五月二十四日訊問筆），而依卷附
    照片所攝，臺北縣政府工務局都計課辦公室座位均係開放矮櫃檯式並排之座位，
    即中午時分，猶有人走動，若有行賄之舉，實難免為他人所撞見。戊○○證稱於
    受賄者之開放式辦公處所行賄，顯有違經驗法則，不足採據。
(５)徵諸證人戊○○於八十七年三月十七日在臺北縣調查站調查時證稱：「茶水費是
    核准後才送，目的是在感謝」等語，於八十九年三月十七日原審訊問時亦為相同
    證述（原審八十九年三月十七日訊問筆錄），丙○○於本院調查時復為同一證述
    （本院九十一年五月二十四日訊問筆錄）。縱戊○○有交付茶水費情事，與被告
    寅○○、乙○○、子○○三人承辦指定建築線案件之職務間，並無對價關係，自
    不得以收受賄賂之罪相繩。
(６)被告寅○○、乙○○、子○○三人提起上訴，否認該部分之犯罪，為有理由，惟
    因公訴人認該部分之犯行與前揭論罪、科刑部分之犯行，分別具有連續犯之裁判
    上一罪關係，爰均不另為無罪之諭知。
(二)
(１)公訴意旨認被告乙○○涉有圖利罪嫌，係以丙○○證稱：本案於簽判過程中，經
    當時都計課長陳冠甫比套都市計畫圖及樁位成果以及地籍分割線，發現臺北縣汐
    止市○○○段番子寮小段一三九之二、一三九之十四等二筆土地東側臨住宅區與
    兒童遊戲場預定地間之區界線不符，應西偏平均約五至六米，於核准之建築線成
    果內加繪依都市計畫套繪之區界線位置退縮建築如圖示黃色部分發給建築線，致
    土地所有權人土地損失達一百六十坪左右，因依當時建築管理課之審查，舉凡依
    都市計畫套繪退縮之土地，皆應扣除退縮部分面積，並不得計入法定空地。於陳
    冠甫調職後，由楊天柱接任都市計劃課長，於八十四年七月二十五日發布建築線
    指定案件，凡逾期重辦申請案件，若本次申請路線與前次核准案相同者，逕由原
    承辦人自行代為決行之規定，洪朝英曾央其以前開建築線逾期重新申請之機會，
    再向乙○○說項幫忙，嗣乙○○亦幫忙於八十五年六月四日核准，而核准之建築
    線內依都市計畫套繪退縮之部分，則未予再述明需行退縮，逕以住宅區方式發給
    建築線等語（八十七年四月二日調查筆錄），核與證人陳冠甫證稱：其於審核時
    發現，一０五至八十六號區界椿號與都市計畫圖不符，即該建築基地中一三九之
 二、一三九之十四等二筆土地東側臨住宅區與兒童遊戲區預定地之間區界線不符
    ，應西偏約五至六米，經其加註意見並退件後，業者遂於核准之建築線成果內加
    繪都市計畫圖套繪之區界線退縮建築，將造成業主申請基地之住宅使用分區面積
    相對減少，另建築物不得興建在重新加繪區界線以外土地上，又８５定--汐０５
    -- 九八七號與８１定--汐０５--八六七號指定建築線案件僅有一三八號土地重
    疊，由於８３定--汐０５--一六七四號承辦人為乙○○，且均經乙○○發現疑點
    ，即應引用８３定--汐０５--一六七四號案件而非引用８１定--汐０５--八六七
    號等語（八十七年四月十三日調查筆錄及八十七年六月二日偵查筆錄），及證人
    癸○○（八十七年四月二十九日調查筆錄）、陳志隆（八十七年四月十四日調查
    筆錄）等人之證述，情節大致相符，為其論據。
(２)按被告乙○○於上開行為後，貪污治罪條例第六條已於九十年十一月七日修正公
    布，並於同年月九日生效施行，該條第一項第四款經修正為「對於主管或監督之
    事務，明知違背法令，直接或間接圖自己或其他私人不法利益，因而獲得利益者
    ，處五年以上有期徒刑，得併科新臺幣三千萬元以下罰金」。易言之，該所定之
    圖利罪，係以「明知違背法令」、「圖自己或其他私人不法利益」及「因而獲得
    利益」等三者，為犯罪構成要件，如未違背法令、或未曾獲得利益者，即不為罪
    。
(３)經查，臺北縣政府建築線檔案管理電腦化建檔時程，係自九十年十一月二十八日
    開工迄今，現已完成現存圖說之全部掃描作業一節，業據臺北縣政府九十一年六
    月七日北府城開字第０九一０二六三六三四號函敘在卷。被告乙○○辯稱於承辦
    該案當時，建築線檔案管理方式仍採人工管理，因該地區發展快速，諸多地形、
    地物已改變，且因業務及建築線申請案件暴增，實無能力逐件仔細比對，而依臺
    北縣指定建築線範例彙編「指定建築線申請人要求調閱建築線指定案，原則上七
    十五年以後請逕向建築師公會調閱」之規定，實務上係由承辦之建築師事務所（
    或申請人）提供舊案供參考，本件申請案並未檢附鄰近之前案（前案８３定--汐
    ０５--一六七四號係申請大範圍之地區，本基地僅係該申請案之一部分），乃係
    提供與基地較相同地點之８１定--汐０５--八六七號案供參考，其於審核時無力
    逐件調卷比對，並無圖利之故意，應堪採信。
(４)證人即臺北縣政府工務局建管課長陳志隆於原審調查時，已結證稱：「如退縮之
    土地計入法定空地，則樓地板面積不受影響，無計入法定空地，則樓地板面積會
    減少，樓地板面積在容積率實施前，是取決於建蔽率及樓層高度，故如退縮地是
    緊鄰道路者，樓層高度會受影響，樓地板面積會減少，本件跟道路無關，所以不
    會影響樓層高度」等語（原審九十年五月七日訊問筆錄）。被告乙○○辯稱本件
    並未涉及可建築面積增減之問題，亦堪採據，而無圖利業主宏盛公司之情。至證
    人丙○○既非任職建築管理機關，亦非有權核發建築執照者，該基地建築執照非
    由其審核發給，所稱應扣除退縮面積、不得計入法定空地云云，尚乏依據，未足
    採憑。
(５)此外，本院復查無其他積極證據足認被告乙○○涉有何圖利之犯行，該部分公訴
    人所指之犯罪不能證明。原審爰為被告乙○○該部分無罪之判決，揆諸前揭規定
    及判例意旨，並無違誤，應予維持。檢察官上訴意旨猶執前詞，以：被告乙○○
    確有上開圖利犯行，業經證人丙○○、陳冠甫、癸○○及陳志隆等人於偵查中證
    述在卷，互核情節大致相符，足徵被告乙○○顯有圖利之意思，原審遽採被告乙○○事後卸責之詞，而為被告該部分無罪之諭知，似有未妥云云，為無理由，應
    予駁回。
(三)
(１)公訴人認被告辛○○涉有對於職務上之行為收受賄賂之犯行，係以右揭事實業據
    共同被告丙○○、證人癸○○、戊○○、己○等人陳明，復有己○請款單影本二
    紙及丙○○帳冊影本一紙在卷可憑，又８６定--000--0000號指定建築線
    案件確係由被告辛○○承辦，亦有該指定建築線核定本影本一紙在卷可憑，且被
    告辛○○於八十七年三月二十六日在臺北縣調查站實施測謊，結果呈說謊反應等
    ，為其論據。
(２)經訊據被告辛○○，則堅詞否認有何不法犯行，並辯稱：其於八十六年七月一日
    到職，七月九日受理第一件案子，迄八十六年八月十五日臺北縣政府實施容積率
    管制時止，共受理指定建築線案件六件，包含假日及都計課審核流程在內，每件
    均在一週內完成，因當時容積率實管制施在即，主管再三叮囑承辦人切勿耽誤業
    主，泰平公司在八十六年八月八日掛件，當天為星期五，遂約在隔週之星期一（
    即八月十一日）看現場，適佳陽公司及泰平公司亦在八月十一日又掛件，因三件
    地點均在八里地區，始同一天看現場，其後三件均無問題，即一併核准，其並未
    收受賄款等語。
(３)經查，共同被告丙○○及證人己○等人，於臺北縣調查站調查時固分別證稱：「
    ８６定--000--0000號指定建築線案件，業主係寶冠建設公司，於八十六
    年八月十一日送件，同年月十三日核准，承辦人是辛○○，本件測量費五萬元、
    交際費二萬元，因業主要求能儘快取得核准，經業主同意願多支付二萬元交際費
    給縣府承辦人辛○○，本人有把這二萬元送辛○○」（八十七年度偵字第六０四
    七號偵查卷第一０五頁至第一０六頁）；「我是上典建築師事務所副總經理，於
    八十六年八月間受業主寶冠建設公司之委任，曾委請佳陽公司代辦８６定--00
    0--0000號指定建築線案件，本件指定建築線案件我是與癸○○商洽的，癸○○向本人付價測量費五萬元，因業主希望能快速取得核定，癸○○向本人表示
    如果要快點取得核准，就必須另支付二萬元之特別費，經本人徵得寶冠建設公司
    總經理陳傳生同意後，本件測量費就約定七萬元」（八十七年度偵字第六九六四
    號偵查卷第八五頁至第八七頁）。另共同被告丙○○於原審調查、審理及本院調
    查時則分別陳稱：「（問：你這件有送嗎？）這件當時不是我會勘，我記不起是
    請辛○○吃飯還是付現金。（問：你為何在調查局說有交二萬元給辛○○？）我
    當時是說記得應該有，筆錄就寫有，我事後回想不敢肯定有送或請辛○○吃飯。
    （問：辛○○有無收茶水費？）沒有。（問：辛○○以前承辦的案子是否收茶水
    費？）他是屬於不收的人。（問：這件是何人拜託辛○○快一點？）我們公司作
    業程序是癸○○先審核，再交給我複審，之後交給戊○○送件，戊○○會向承辦
    人員拜託他們快一點，如有特別的案子我才會另外再向承辦人員講，這件我沒有
    特別向辛○○講」（原審九十年七月二日調查筆錄）、「（問：你記得在何時、
    何餐廳請辛○○吃飯、哪些人參加？）我不記得了。（問：有無送二萬元給辛○○？）我記憶中是有請吃飯，是一方面感謝他處理快，一方面是歡迎他歸隊。當
    時是有很多人去吃。．．．不是說事先請他幫忙，才事後請他吃飯。（問：你有
    拜託辛○○說快一點嗎？）沒有」（原審九十年十二月二十日審判筆錄）、「我
    在調查站有說交給他二萬元之公關費，即寶冠建設，我交保後回想，了解相關過
    程後發現這個案子不是我帶辛○○去會勘的，而是我公司的吳添傑先生帶辛○○
    去會勘，我有問吳添傑，他說他並沒有向業主拿錢給辛○○。我會如此講我是依
    據會計小姐收款簿上之記載」（本院九十一年五月二十四日訊問筆錄）等語，非
    但未能確定其事，且既係基於後感謝之意，應認屬一般人際往來之聚餐，並不具
    有對價關係。另證人癸○○及己○於原審調查時分別證稱：「（問：有跟己○說
    要送二萬元交際費嗎？）我沒印象了。（問：這件到底有無送錢給辛○○？）問
    卓先生才知道，當時案子很多，我負責測量的工作」；「我是介紹寶冠給佳陽做
    ，但錢沒有經過我的手。當時是佳陽的癸○○說要趕容積率，要快的話，費用比
    較貴。沒有說二萬元是交際費，事後我有將此事反應給寶冠，但寶冠有無交錢我
    不知道」等語，並未目睹被告辛○○有收受賄款之事；至負責跑件之戊○○於臺
    北縣調查站調查及檢察官偵查中指證曾致送臺北縣政府工務局都計課多人茶水費
    ，惟始終未曾指稱有致送辛○○任何茶水費，均未足資為對被告辛○○不利之認
    定。丙○○就本件指定建築線案既未曾特別向辛○○請託，殊難僅憑丙○○、己○等人於偵查中之證言，執為被告辛○○犯罪之證據。被告辛○○辯稱其未收取
    交際費等語，自堪採信。
(４)次查，被告辛○○於臺北縣調查站接受測謊鑑定，就「未收到丙○○轉送業主之
    二萬元及佳陽之茶水費」之問題，經測試呈情緒波動反應乙節，固有法務部調查
    局八十七年三月二十七日（八七）陸（三）字第八七一三０四五八號鑑定通知書
    一紙在卷可憑。惟按測謊之理論，係犯罪嫌疑人為犯罪行為後，因恐懼法律後果
    ，乃極力逃避，說謊為其自衛之本能，亦係表徵，致其生理反應異常，故由其生
    理反應之異常研判有無說謊，而以各種問卷方式，由測謊人員作問卷內容之調查
    ，其影響測謊正確之因素，尚繫於受測者是否有疾病、藥物、疲勞、懷孕、環境
    、少年犯之因素影響，又須視測謊人員之經驗、對案情有無深入瞭解、是否確時
    遵守測謊程序及所使用儀器之精密性如何等因素而定。測謊結果雖有證據能力，
    然此證據之證明力尚非確鑿而無瑕疵可疑，仍須其他證據相互配合，始可作為認
    定犯罪事實之根據。公訴人執以認定被告辛○○犯罪之前開證據，既均不足以證
    明被告辛○○有收受賄賂之犯行，自難僅依測謊結果研判被告有說謊，執為對被
    告辛○○不利之認定。
(５)此外，本院復查無其他積極證據足認被告辛○○涉有公訴人所指之犯行，不能證
    明其犯罪。原審爰為被告辛○○無罪之諭知，揆諸前揭規定及判例意旨，並無不
    合，應予維持。檢察官上訴仍執前詞，以：被告辛○○確有上開犯行，業據共同
    被丙○○、證人癸○○、戊○○、己○等人證述在卷，互核情即大致相符，被告
    辛○○復未復通過測謊，原審遽採被告辛○○事後卸責之辯詞，似有未妥云云，
    為無理由，應予駁回。
據上論斷，應依刑事訴訟法第三百六十八條、第三百六十九條第一項前段、第三百六
十四條、第二百九十九條第一項前段，貪污治罪條例第二條前段、第五條第一項第三
款、第十條第一項、第二項、第十二條第一項、第十七條，刑法第十一條前段、第五
十六條、第三十七條第二項，判決如主文。
本案經檢察官曾忠己到庭執行職務
中    華    民    國      九十一    年      十二      月        十七    日
                              臺灣高等法院刑事第六庭
                                  審判長法  官  陳  春  秋
                                        法  官  高  明  哲
                                        法  官  王  麗  莉
右正本證明與原本無異。
辛○○不得上訴。
乙○○就圖利部分不得上訴。
其餘如不服本判決應於收受送達後十日內向本院提出上訴書狀，其未敘述上訴之理由
者並得於提起上訴後十日內向本院補提理由書（均須按他造當事人之人數附繕本）。
                                    書記官  蘇  秋  
中    華    民    國     九十一     年      十二      月        十七    日
附錄本案所犯法條全文
貪污治罪條例第五條
有左列行為之一者，處七年以上有期徒刑，得併科新臺幣六千萬元以下罰金︰
一﹑意圖得利，擅提或截留公款或違背法令收募稅捐或公債者。
二﹑利用職務上之機會，詐取財物者。
三﹑對於職務上之行為，要求期約或收受賄賂或其他不正利益者。
前項第一款及第二款之未遂犯罰之。
